ACORDAO-COMPLETO-2351862

ACÓRDÃO 987/2019 ATA 14/2019 - PLENÁRIO

VISTOS, relatados e discutidos estes autos em que se trata da Representação formulada pela Daten Tecnologia Ltda. acerca de possíveis irregularidades ocorridas no Pregão Eletrônico 127/2018, sistema de registro de preço, do tipo menor preço, conduzido pelo então Grupamento de Apoio do Rio de Janeiro – Gal do Comando da Aeronáutica, atualmente denominado de Comando de Aquisições Específicas – CAE, para a aquisição de equipamentos de Tecnologia da Informação – TI visando à padronização  dos equipamentos da Força Aérea Brasileira.
ACORDAM os Ministros do Tribunal de Contas da União, reunidos em Sessão Extraordinária do Plenário, ante as razões expostas pelo Relator, em:
9.1. conhecer da Representação, satisfeitos os requisitos de admissibilidade previstos nos arts. 237, inciso VII, e 235 do RI/TCU, para, no mérito, considerá-la prejudicada, por perda de objeto, tendo em vista a revogação do Pregão Eletrônico 127/2018; 
	9.2. determinar à Sec/RJ que encaminhe cópia das peças 116, 150 e 154, todas destes autos, ao CAE; e
9.3. arquivar o presente processo.

Representação acerca de possíveis irregularidades ocorridas em pregão eletrônico para a aquisição de equipamentos de Tecnologia da Informação  TI.

Comando de Aquisições Específicas - CAE (antigo Grupamento de Apoio do Rio de Janeiro).

3. Interessada: Daten Tecnologia Ltda. (04.602.789/0001-01).

13.1. Ministros presentes: José Mucio Monteiro (Presidente), Walton Alencar Rodrigues, Benjamin Zymler, Aroldo Cedraz, Raimundo Carreiro, Ana Arraes, Bruno Dantas e Vital do Rêgo.
13.2. Ministros-Substitutos presentes: Augusto Sherman Cavalcanti, Marcos Bemquerer Costa (Relator), André Luís de Carvalho e Weder de Oliveira.

MARCOS BEMQUERER

Cuidam os autos da Representação formulada pela Daten Tecnologia Ltda. acerca de possíveis irregularidades ocorridas no Pregão Eletrônico 127/2018, sistema de registro de preço, do tipo menor preço, conforme edital da peça 31, conduzido pelo então Grupamento de Apoio Logístico – GAL do Comando da Aeronáutica, atualmente denominado de Comando de Aquisições Específicas – CAE, para a aquisição de   equipamentos de Tecnologia da Informação – TI visando à padronização de tais bens na Força Aérea Brasileira (peça 1, p. 1/9) .
2.	A representante, em síntese, alega haver restrição ao caráter competitivo do certame por conta da especificação técnica dos equipamentos de TI, que favorece fabricantes internacionais (como Dell, HP Inc. e Lenovo) e direciona o resultado da licitação. Como exemplo, aponta o volume da workstation, de 10 l (fabricantes estrangeiros) e 12,5 l (fabricantes nacionais) , sendo que a justificativa centrada na “ergonomia e atendimento à saúde laboral do militar” para tal exigência técnica, segundo a representante, parece não ser a justificativa para essa restrição (peça 1, 1/9) . 
3.	Além da limitação do caráter competitivo do certame apontada pela representante, a Secex/RJ, após examinar os termos do edital e o processamento do aludido Pregão, relacionou outros indícios capazes, em tese, de macular o procedimento licitatório, como a falta de planejamento na condução do certame devido a excessiva quantidade de sessões, o possível sobrepreço dos equipamentos e a eventual fraude praticada por duas licitantes. 
4.	Reproduzo a seguir, com os ajustes de forma necessários, excerto da instrução da peça 116, elaborada no âmbito da Secex/RJ, em que a matéria ora representada foi assim contextualizada e examinada pela unidade:
“2. Consoante o termo de referência do certame (peça 31, p. 18-98) , o objeto do pregão abrange a aquisição de computadores, do tipo desktop e laptop, monitores e acumuladores de energia (no-breaks) , e está dividido em 14 objetos diferentes, sendo que, para cada um deles, há um item para a aquisição em ampla concorrência (itens ímpares do certame) e um ‘item-espelho’, com a mesma especificação, para aquisição limitada à ME/EPP [microempresa e empresa de pequeno porte] (itens pares do certame) . O quadro abaixo apresenta a estimativa do valor da contratação, a qual tomou como preço de referência, para a quase totalidade dos itens, os valores obtidos em pregões anteriores do próprio Comando da Aeronáutica (Ciscea -SRP PE N. 15/2016,1 RJO PE GAP 11/2017 e GAP RJO PE 35/2017) .
	Item
	Descrição
	Qtd.
Máx.
	Valor Unitário R$
	Subtotal
R$

	01
	Estação de Trabalho (Desktop) - Tipo I
	6740
	 5.664,67
	38.179.875,80

	02
	Estação de Trabalho (Desktop) - Tipo I
	13
	5.664,67
	73.640,71

	03
	Estação de Trabalho (Desktop) - Tipo II
	977
	6.652,00
	 6.499.004,00

	04
	Estação de Trabalho (Desktop) -Tipo II
	12
	6.652,00
	 79.824,00

	05
	Estação de Trabalho (Desktop) - Tipo III
	238
	8.123,50
	1.933.393,00

	06
	Estação de Trabalho (Desktop) -Tipo III
	9
	8.123,50
	 73.111,50

	07
	Estação Gráfica (Desktop) - Tipo l
	78
	33.959,17
	2.648.815,26

	08
	Estação Gráfica (Desktop) - Tipo l
	2
	33.959,17
	 67.918,34

	09
	Estação AIO (Desktop) –Tipo l
	168
	6.460,00
	1.085.280,00

	10
	Estação AIO (Desktop) –Tipo l
	12
	6.460,00
	77.520,00

	11
	Monitor - Tipo l
	2164
	 1.963,33
	4.248.646,12

	12
	Monitor - Tipo I
	40
	1.963,33
	 78.533,20

	13
	Computador Mobile (Notebook) - Tipo I
	743
	5.693,33
	 4.230.144,19

	14
	Computador Mobile (Notebook) - Tipo I
	14
	5.693,33
	 79.706,62

	15
	Computador Mobile (Notebook) - Tipo II
	49
	8.906,00
	436.394,00

	16
	Computador Mobile (Notebook) - Tipo II
	8
	8.906,00
	 71.248,00

	17
	No-break Tipo I
	1720
	1.054,00
	1.812.880,00

	18
	No-break Tipo I
	72
	1.054,00
	 75.888,00

	19
	No-Break Tipo II
	1023
	1.890,00
	 1.933.470,00

	20
	No-Break Tipo II
	43
	1.890,00
	 81.270,00

	21
	No-Break Tipo III
	45
	6.438,37
	 289.726,65

	22
	No-Break Tipo III
	10
	6.438,37
	64.383,70

	23
	No-Break Tipo VI
	12
	15.593,33
	 187.119,96

	24
	No-Break Tipo VI
	5
	15.593,33
	 77.966,65

	25
	No-Break Tipo V
	17
	25.777,00
	438.209,00

	26
	No-Break Tipo V
	3
	25.777,00
	77.331,00

	27
	No-Break Tipo VI
	3
	44.947,75
	 134.843,25

	28
	No-Break Tipo VI
	1
	44.947,75
	 44.947,75

		Total
			65.081.090,70

3. A sessão inaugural do pregão ocorreu em 11/10/2018 e a homologação do resultado da disputa, a qual se desenrolou ao longo de 36 sessões públicas, veio a ocorrer em 20/11/2018. Dos 26 itens homologados (itens de número 27 e 28 foram cancelados, pois não houve ofertas compatíveis com a estimativa) , 10 deles, pertinentes a microcomputadores e notebooks submetidos à ampla concorrência, couberam à empresa Tamandaré Informática Ltda. (CNPJ 00.162.720/0001-53) , outros 10, consistentes nos ‘itens-espelho’ (reservados à ME/EPP [Microempresa/Empresa de Pequeno Porte]) dos vencidos pela Tamandaré Informática Ltda., couberam à RASV Soluções Tecnológicas e Serviços Integrados de TI Eireli (CNPJ 17.405.875/0001-76) . 
HISTÓRICO
4. A apreciação técnica inaugural do feito (peça 35) considerou, apesar de não ter sido ventilado pela representante, cabível incidente de cautelar, visto reconhecer, dentro do juízo preliminar de cognição próprio desses incidentes, a presença dos pressupostos necessários para a concessão de cautelar inaudita altera pars visando à suspensão da continuidade do Pregão 127/2018.
5. Como principal caracterizador do fumus boni iuris, a instrução aponta a existência de concretos indícios de elevado sobrepreço nos valores obtidos no certame. Na apuração levada a efeito, que consistiu na comparação dos valores constantes do resultado do pregão com o anunciado na internet para produtos semelhantes, assim considerados aqueles que compartilham as características principais contempladas no termo de referência, comparação essa possibilitada pelo fato de o objeto da licitação envolver itens de prateleira, constatou-se o seguinte:
I) o produto ofertado para os itens 1 e 2 (Lenovo V520s) , ao preço de R$ 5.600,00, foi encontrado na internet, em configuração semelhante, por R$ 1.935,05 (peça 22) , processador Intel i3-7100 de 3,9 GHz, 4 Gb de RAM, HD de 500 Gb e Windows 10 Pro;
II) já o produto ofertado para os itens 3 e 4 (Lenovo M710SFF) , ao preço de R$ 6.190,00 e de 6.400,00, respectivamente, foi encontrado na internet, em configuração semelhante, por R$ 3.719,00 (peça 23) , com processador Intel i5-7400, 8 Gb de RAM e HD de 500 Gb e Windows 10 Pro;
III) foram encontrados também produtos semelhantes para os itens 5 e 6 (peça 24) , 9 e 10 (peça 25) , 13 e 14 (peça 26) , 15 e 16 (peça 27) , 17 e 18 (peça 28) , 19 e 20 (peça 29) e 21 e 22 (peça 34) , cujos sobrepreços levantados estão, juntamente com os demais, computados na tabela de peça 30, a qual indica um prejuízo potencial, decorrente das atas de registro de preços do certame, de até R$ 31.525.309,27, o que representa mais da metade (51,75%) do valor adjudicado (R$ 60.909.445,06 – peça 18) .
6. Além da questão pertinente ao suposto sobrepreço, a instrução inicial considerou como ocorrências também merecedoras de oitiva do Grupamento de Apoio Logístico do Rio de Janeiro [atual Comando de Aquisições Específicas – CAE]:
I) a exigência de determinada volumetria (10 litros) para as estações de trabalho (workstation) , tida pela representante como restritiva à competitividade, na medida em que tal característica é usual entre os fabricantes estrangeiros, mas não entre os nacionais, os quais comercializam equipamentos de 12,5 litros, favorecendo assim os primeiros, sendo que a justificativa oferecida pela administração para a referida especificidade, ‘a ergonomia e o atendimento à saúde laboral do militar’, mostra-se frágil diante da incerteza quanto à existência de estudo técnico detalhado, contido nos autos, que justifique o especificado, bem como afaste a natural suposição de que o mobiliário das unidades seria capaz de suportar dimensões de equipamento com diferenças de poucos centímetros em relação ao exigido;
II) a falta de planejamento na condução do certame, que sobressai diante da excessiva quantidade de sessões, remarcações de sessões e sessões sem a prática de atos, num total de 36 eventos, decorrente do fato de a pregoeira encerrar e reabrir os trabalhos em curto intervalo de tempo, privando assim o setor técnico do tempo necessário para a análise das propostas, quando o mais indicado seria a condutora do pregão agendar a próxima sessão da licitação para um prazo realista (por exemplo, cinco dias) .
7. Com base na análise da ata, da qual resultou a tabulação de peça 32, a apreciação técnica da Secex/RJ apontou como merecedor de atenção o elevado número de propostas recusadas pela área técnica. Detalhou, a esse respeito, que houve um total de 54 recusas, com o item 1, que responde por 61,96% do valor adjudicado no certame, e foi vencido pela Tamandaré Informática Ltda., contabilizando cinco propostas recusadas, num universo de apenas 10 participantes. O mesmo índice de recusas se verificou em outro item vencido por essa empresa, o item 3, que representa 9,92 % do valor da ata. Numeroso, também, foi o quantitativo de recusas, um total de 4, havidas nos itens 14 e 16, ambos vencidos pela RASV Soluções Tecnológicas e Serviços Integrados de TI Eireli.
8. A instrução abordou, ainda, a questão da reserva de itens para aquisição por ME/EPP, acenando com uma abordagem propositiva de alterações nos normativos pertinentes à matéria em passo processual posterior. Em termos concretos, apontou como abuso de direito, fruto da exploração de brecha na legislação (Lei Complementar 123/2006, mais especificamente no art. 47, inc. III - cota para ME/EPP) , a circunstância de o titular da empresa RASV, Empresa Individual de Responsabilidade Limitada - EIRELI (peça 21) , vencedora de dez itens (valor total: R$ 679.480,00) , ser sócio, com 99% de participação, da empresa Tamandaré (peça 20) , igualmente vencedora de dez itens (valor total: R$ 56.652.589,42) , justamente aqueles que são os paradigmas dos itens – espelho vencidos pela RASV.
9. Diante dessa constatação, foi proposta diligência ao Departamento de Normas e Sistemas de Logística (Delog) do Ministério do Planejamento, Desenvolvimento e Gestão, gestor do Portal de Compras Governamentais, para que encaminhasse o registro dos endereços de IP nos quais foram efetuados os lançamentos de propostas e ofertas de lances no âmbito do Pregão Eletrônico 127/2018 da Uasg 120195.
10. Outra diligência proposta foi a do próprio Grupamento de Apoio Logístico do Rio de Janeiro [Comando de Aquisições Específicas – CAE] para que remeta cópia integral do processo do Pregão Eletrônico 127/2018, em meio digital.
11. Por fim, assinalou a necessidade de se promover a oitiva das quatro empresas adjudicatárias, ou seja, as duas já mencionadas e as empresas Primeiro Time Informática Ltda. e 3D Projetos e Assessoria em Informática Ltda., uma vez que desse processo poderá advir determinação no sentido de desconstituir atos do certame.
12. O Relator, ao se pronunciar (peça 37) , entendeu não ser o caso da adoção imediata de cautelar, determinando assim a realização de oitiva prévia do GAL e demais medidas saneadoras cogitadas pela unidade técnica, acrescentando, no objeto da diligência dirigida à condutora do certame, a apresentação de informações atualizadas sobre a licitação sub examine, esclarecendo, em especial, se as contratações dela decorrentes já foram levadas a efeito.
13. Promovidas as medidas saneadoras pelos ofícios de peças 38-43 e 45, vieram aos autos as respostas de peças 51, 62-66, 68-69 e 76-79. Apesar de devidamente notificadas, as empresas adjudicatárias do certame, Primeiro Time Informática Ltda. e 3D Projetos e Assessoria em Informática Ltda., não encaminharam manifestação.
EXAME TÉCNICO
14. Em atendimento à diligência que lhe foi dirigida, pertinente à informação quanto à situação atual do certame, o GAL, cuja nova designação é Comando de Aquisições Específicas – CAE, informou (peça 51, p. 3) que ‘as contratações decorrentes da licitação em análise não ocorreram, uma vez que todas as Notas de Empenho emitidas foram, de imediato, canceladas após a ciência deste Centro acerca da Representação, mitigando qualquer possibilidade de dano ao erário.’
15. Já no que se refere à cópia integral do processo administrativo do pregão em questão, o material requisitado foi encaminhado por intermédio da manifestação de peça 76, p. 16, consistindo das peças 77-109.
16. Consoante já abordado na seção ‘Histórico’, as oitivas cuidaram de apontar as seguintes irregularidades havidas na condução do certame:
a)	 possíveis restrições à competitividade do certame, apontadas pela representante, a exemplo do volume da workstation, apresentando estudos e elementos concretos que justifiquem todas as restrições apontadas (vide item 6-I, supra) ;
b)	 falta de planejamento na condução do certame, em especial sobre a excessiva quantidade de sessões, remarcações de sessões e sessões sem a prática de atos (vide item 6-II, supra) ;
c)	 valores obtidos no certame, uma vez que pesquisas indicam preços em muito inferiores aos adjudicados, para produtos com as mesmas configurações básicas (vide item 5, supra) .
Atendimento da Oitiva pelo Comando de Aquisições Específicas – CAE  (antigo GAL) – peça 76
17. A unidade militar, mediante o encaminhamento do Ofício n. 3/DO/10944, de 15/1/2019, pronunciou-se relativamente ao teor da oitiva.
18. De início, o dirigente do CAE, por intermédio do expediente de peça 76, p. 5-16, ressalta que as respostas apresentadas ‘foram coordenadas com a Diretoria de Tecnologia da Informação da Aeronáutica – DTI [manifestação na peça 76, p. 19-39], que foi a demandante da contratação e elaboradora do Termo de Referência’.
19. Ainda a respeito da participação da DTI, informa, visando à contextualização da licitação em apreço, que o Pregão Eletrônico n. 127/GAL/2018 teve como arcabouço o próprio termo de referência e as premissas assumidas ‘no Documento de Oficialização de Demanda, nos Estudos Preliminares e nos Mapas de Gerenciamento de Risco elaborados pela DTI, tudo devidamente fundamentado no Plano Diretor de Tecnologia da Informação do COMAER (PCA 7-320/2018) ’.
20. Acrescenta que as especificações técnicas previstas no instrumento convocatório visavam a atender a critérios de padronização, qualidade e segurança dos equipamentos e da rede, visto que, em sua maioria, o material licitado acessará ‘a rede de computadores do Comaer (Intraer) e, por conseguinte, sistemas sensíveis da Força Aérea Brasileira’.
Possíveis Restrições à competitividade
21. Em relação a esse ponto da oitiva, o dirigente do CAE se valeu dos esclarecimentos prestados pela DTI, os quais refutam categoricamente as alegações da representante.
22. No que diz respeito ao pretenso favorecimento de fabricantes estrangeiros, ante a estipulação de volumetria máxima de 10 litros para os gabinetes das estações de trabalho licitadas (itens 1 a 6) , característica que somente seria atendida por essa categoria de fornecedores, a DTI salienta que, diferentemente do afirmado pela representante, o Edital convocatório não expressa, em momento nenhum, o termo ‘litros’, medida de volume ou padrões internacionais como característica dos gabinetes, lá constando, na verdade, dimensões máximas no que se refere à largura (L) , profundidade (P) e altura (A) .
23. Acentua que tampouco procede o alegado de que não haveria fabricantes nacionais capazes de atender às especificações relativas às dimensões máximas dos gabinetes. Menciona modelos de produtos fabricados por empresas nacionais, a própria representante Daten (gabinetes D1L-U1) e a Positivo (linha MiniPro) que cumprem os requisitos de tamanho do gabinete de todos os itens de computadores do certame.
24. No que tange aos motivos que levaram à especificação guerreada, sustenta que o estipulado possibilita o posicionamento dos equipamentos na parte traseira de móvel (fotos do mobiliário na peça 76, p. 21) licitado pelo Grupamento de Apoio de Brasília (GAP-BR) e já instalado ‘no Centro de Computação de Brasília (CCA-BR) e em outras organizações atendidas por aquele Grupamento’.
25. Ressalta, recorrendo a foto demonstrando o espaço disponível na traseira do móvel em questão (peça 76, p. 21) , que os ‘computadores serão instalados na parte traseira das mesas, as quais possuem espaço reduzido’, permitindo assim a ‘maximização dos espaços superiores, gerando a possibilidade de se ter 2 monitores por mesa, uma política planejada pela FAB [Força Aérea Brasileira] para aumentar a produtividade no trabalho’.
26. Reforça que a variação a maior de poucos centímetros em relação a alguma das dimensões especificadas para o gabinete não se mostra uma questão desimportante. Toma as medidas de dois computadores, o gabinete do WN218 da empresa DATEN e do Positivo C21TA7, cujas larguras excedem o padronizado no pregão em, respectivamente, 85% e 26%, para enfatizar que tal extrapolação dos valores fixados impediria o uso de tais equipamentos ‘nas mesas já adquiridas e em outras já existentes no mesmo padrão’.
27. Destaca o caráter crítico do aproveitamento de espaço em mesas que já integram o mobiliário das unidades da Aeronáutica, as quais, por terem 90 cm de largura e 60 cm de profundidade, só suportariam gabinetes de até 10 cm de largura, no caso de ser utilizado o pretendido leiaute de dois monitores (o ora licitado tem largura de 478,2mm) com ângulo de 30º entre eles.
28. Aponta, como outro motivo para o dimensionamento adotado para os gabinetes dos computadores licitados, a atual tendência, retratada em matéria do Jornal do Comércio  (vide fonte da informação no rodapé da peça 76, p. 22) de as corporações adotarem ‘computadores de tamanho reduzido (SFF) ’, dado que tais equipamentos proporcionam ‘a redução de custos, espaço e de consumo de energia’.
Falta de planejamento na condução do certame
29. O dirigente do CAE acentua a natureza técnica e complexidade do pregão a fim de afastar qualquer tipo de suspeita acerca de falta de planejamento na realização do certame ou mesmo uma inadequada condução da disputa pela pregoeira.
30. Assegura que ‘a Pregoeira objetivou diuturnamente obter a melhor proposta para a Administração, e pautou sua atuação nesse sentido’, com a divulgação, como se pode observar ante o registrado, por exemplo, na Ata do Pregão, às 16h13 do dia 15/10/2018, de ‘todos os passos para as empresas participantes e concedendo prazos exequíveis e razoáveis em todas as etapas, ao mesmo tempo em que procurou agir com efetividade’.
31. Aproveita para registrar reparo ao informado na instrução quanto ao número de sessões realizadas. Sustenta que, na verdade, ocorreu um ‘total de 22 (vinte e duas) sessões públicas realizadas em dias úteis que duraram de 11/10/2018, data da abertura da fase de lances, a 20/11/2018, data de fechamento de prazo para intenção de recurso’.
32. Relembra que o referido pregão envolvia 28 itens, com multiplicidade de empresas, ao fim da fase competitiva do certame, na posição provisória de detentora de lance mais vantajoso para a administração. Em função disso, a pregoeira teve, conforme estipulado no próprio rito da licitação, que recorrer inúmeras vezes a DTI, o que se deu por intermédio de troca de mensagens eletrônicas, visto que o referido órgão técnico está localizado ‘na cidade de São Paulo e o CAE no município do Rio de Janeiro’.
33. Esclarece que, de modo a alcançar a ‘aceitação tempestiva dos itens analisados, ou da convocação das próximas licitantes classificadas’, possibilitando assim o aproveitamento dos recursos financeiros ainda no exercício de 2018, ‘foram realizadas diversas sessões públicas’, cujas datas e horários de abertura foram comunicados ‘via chat do Sistema’, permitindo assim aos participantes ter ciência de quando seriam retomados os trabalhos do pregão.
34. Frisa que a ‘reabertura do certame na data de 26/11/2018 foi realizada somente para interposição de recurso das empresas no Sistema’. Isso porque duas licitantes, a Tamandaré e a RASV, reclamaram que ficaram impossibilitadas de recorrer por meio do Comprasnet, devido à instabilidade do sistema, apresentando assim seus recursos por e-mail. 
35. Diante dessa situação, a pregoeira, de modo a ‘conferir publicidade e com o intuito de fornecer a completa oportunidade de contraditório e ampla defesa às demais licitantes’, optou pelo ‘retorno de fase’, com o devido relato do acontecido no chat do sistema.
36. Pondera que não seria producente, no pregão em questão, a adoção do prazo aventado na instrução da Secex  (5 dias úteis para análise das propostas pela DTI) , ‘visto que ele se estenderia por um prazo muito grande’, dado que ‘as propostas eram analisadas individualmente, item a item’.
37. Quanto à questão das recusas de propostas de participantes, obtempera que algumas delas tiveram lugar pelo simples fato de a concorrente não a enviar quando solicitado, enfatizando que é ônus da licitante acompanhar as operações no sistema eletrônico durante o processo licitatório (Decreto n. 5.450, de 31de maio de 2005, art. 13, inc. IV) .
38. Retifica, outrossim, a estatística a respeito disso apresentada na instrução, visto que não foram ‘8 (oito) recusas em 7 (sete) itens’, mas sim ‘7 (sete) recusas em 6 (seis) itens’, cabendo o realce de que 5 (cinco) dessas recusas foram realizadas para 2 (duas) empresas (3A Soluções e A.V.Supri) .
39. Visto que tais empresas não recorreram, como seria de esperar acaso tivesse ocorrido algum tipo de incorreção na condução do certame, extrai a conclusão que o que ocorreu foi uma falta de interesse na participação naqueles itens.
40.  É informado, no âmbito da manifestação encaminhada pela DTI, ‘que a recusa das propostas de alguns participantes do certame aconteceu devido’ a diversos problemas (‘questões técnicas não atendidas, certidões não apresentadas e documentação faltante nas propostas’) , conforme se pode verificar ‘no Parecer Técnico de Aceitação do Pregão SRP: 127/GAL/2018, Núm. 01/SDFC/2018’ (peça 76, p. 47-89) .
Possível sobrepreço
41. No que diz respeito a esse tópico, o dirigente do CAE recorre à exposição da DTI, a qual toma como ponto de partida, para refutar o alegado descompasso entre os valores obtidos no certame e os vigentes no mercado, a demonstração de que os itens licitados não podem ser considerados como ‘produtos de prateleira’. Indicativo disso é o fato de as empresas participantes do certame estarem de ‘alguma forma relacionadas como representantes e integradoras de solução junto a algum fabricante, devido à necessidade de realizar customizações nos equipamentos para atender ao Edital. Logo, o objeto licitado não é passível de simplistas comparações com o anunciado em sites da internet, como as realizadas na apreciação técnica do TCU.
42. Elenca assim as seguintes características que impedem a simplificação assumida na instrução inaugural desta representação:
a) previsão no edital de diversas customizações nos equipamentos, que oneram o custo bruto deles e que os distanciam daqueles anunciados em sites da internet e comumente rotulados como ‘produtos de prateleira’, tais como:
a.1.) fornecimento de software de criptografia de disco, já que o material sensível trafegando na rede da Aeronáutica (Intraer) exige tal cuidado;
a.2.) fornecimento de software específico e suas mídias (o já citado acima, de gerenciamento das conexões de rede, gerenciamento do chip da placa-mãe, configuração do chip TPM - Trusted Platform Module, entre outros) , bem como ‘o treinamento na sua utilização’;
a.3.) suporte e assistência técnica diferenciados do usual prestado em relação a produtos de Internet (por exemplo, é praxe, nesse canal de vendas, deixar a cargo do comprador os custos de envio para uma assistência técnica) , pois o exigido no edital abrange atendimento em, no máximo, 24 horas úteis, em regime de 8 horas por 5 dias, de segunda a sexta-feira, das 8h às 16hs, com os custos correndo por conta da contratada;
b) previsão editalícia de que ‘as configurações dos softwares de segurança’, as atividades ‘de treinamento e instalação’ em organizações militares espalhadas pelo território nacional, assim como a transferência de conhecimento, de forma presencial ou remota, ‘fossem realizadas por profissionais com capacidade técnica avançada’, visando a ‘assessorar na incorporação dos itens aos segmentos da Rede Intraer’.
43. Desse modo é asseverado pela DTI que ‘os equipamentos descritos nos itens 1 a 12 (desktops) e nos itens 14 a 16 (laptops/notebooks) não podem ser comparados conforme os produtos de prateleira’, haja vista ‘agregarem as necessidades do Edital, que vão muito além dos computadores e notebooks ofertados na Internet’.
44. Enfrentada essa questão preliminar, a DTI, com o fito de defender a economicidade do pregão em apreço, realizou o confronto, cujos resultados encontram-se tabulados em quadros insertos nos Anexos I e II desta instrução, dos valores adjudicados com os seguintes parâmetros de preço:
I) valores obtidos em pregões recentes de outros órgãos para itens que mais se assemelham com os definidos no edital do Pregão 127/2018;
II) valores apurados junto aos sites dos fabricantes dos modelos ofertados pelos vencedores do certame, como feito de forma semelhante na instrução da Secex/RJ, agregando-se fatores de custo (componentes, programas, assistência técnica) desconsiderados pela referida apreciação técnica do TCU.
45. Desse confronto, extrai a conclusão de que, mesmo não sendo possível computar alguns elementos de custo exigidos no edital, dada a indisponibilidade de fontes de comparação, os valores adjudicados submetidos ao batimento em questão encontram-se abaixo dos mencionados parâmetros de preço e, assim, ‘condizentes e compatíveis com os praticados no mercado, não incorrendo’, no sentir da DTI, ‘em sobrepreço e prejuízo ao erário’.
46. A respeito da questão da precificação no âmbito de um certame de ata de registro de preços, em que a licitante vencedora deve garantir sua oferta por 1 (um) ano, destaca que a combinação do fato de os itens do certame serem  muito influenciados pelo valor do dólar com a circunstância  de a licitação ter ocorrido na época das eleições presidenciais tornou ainda mais complicado para as empresas o dimensionamento das reservas para sustentar as variações cambiais durante a vigência  da ata. 
Atendimento da oitiva pela Tamandaré Informática Ltda.
47. Mediante o documento de peça 62, a vencedora do certame se manifestou não só em prol de sua vitória no certame como também da legitimidade de sua participação na disputa juntamente com a empresa RASV Soluções Tecnológicas e Serviços Integrados de TI Eireli, não obstante compartilharem o mesmo sócio administrador.
48. Defende tal legitimidade em razão do seguinte:
a) essas empresas não competiram entre si, pois participaram de itens diferentes do pregão;
b) inexistência de vedação legal quanto à ‘participação de empresas com sócios em comum ou do mesmo grupo empresarial’;
c) ausência de má-fé em tal participação, vez que essas empresas atuaram com absoluta transparência, não se valendo de práticas escusas voltadas para ocultar a circunstância de compartilharem o mesmo sócio-administador;
d) precedente jurisprudencial (TJ-PR – AC: 7018135 PR 0701813-5, Relator: Eduardo Sarrão) considerando que não caracteriza fraude à licitação nem quebra da competitividade ter-se, num pregão em que concorriam outras empresas, duas participantes da disputa que possuem sócio em comum;
e) a interpretação contrario sensu de julgados do próprio TCU acerca da matéria (entre outros, Acórdãos ns. 1433/2010 e 2143/2007, ambos do Plenário) autoriza o entendimento de que, se as empresas com sócio em comum não concorrem entre si no mesmo item, ‘não se há de cogitar prejuízo à licitação’.
49. Ao tratar da questão das supostas restrições à competividade do certame, defende o acerto na especificação dos gabinetes das estações de trabalho em termos de dimensões máximas e não em volumetria. Recorre assim ao arguido, em sede de apreciação de impugnação ao edital apresentada pela Daten Tecnologia Ltda., pelo próprio CAE no tocante a melhor aproveitamento do legado de workstation e melhor vida funcional dos colaboradores. Não se descuida, entretanto, de reforçar o lá dito com o estudo de modelo da Dell que, embora se enquadre na volumetria de 12,5 l defendida pela representante, possui dimensões ‘incompatíveis para aplicações em mesas e ou nichos de mesas (workstations) para o dia a dia do usuário da estação de trabalho’.
50. Aduz ainda que a iniciativa da Daten Tecnologia Ltda. em questionar o certame, tanto administrativamente como junto ao TCU, revela sua intenção de conformar o Edital de acordo com seus interesses comerciais, mesmo à custa do bom andamento da licitação em questão. E, nesse intento, não se constrange a representante em lançar mão de teses infundadas, como o alegado de que as dimensões máximas dos computadores descritos nos itens 1 e 2 do certame configuraria ‘direcionamento para produtos DELL E HP’, não obstante a Tamandaré Informática Ltda. ter vencido a disputa, ofertando desktops Lenovo, com produto de fabricante totalmente diversa. Aponta ainda incorreção no afirmado pela Daten Tecnologia Ltda. de que, os fabricantes mundiais possuem chassis de 10 litros, visto que, com as medidas expressas no edital, obtém-se volume de 9,808 litros, menor, portanto, que os alegados 10 l.
51. Quanto aos questionamentos relativos aos prazos de remarcação e número de desclassificações, entende que não é o caso de se manifestar acerca disso. No entanto, faz as seguintes observações a respeito do tema:
I) acentua que o fim do exercício financeiro é uma época atribulada para os órgãos públicos;
II) considera que o CAE se houve bem na condução do certame, já que as desclassificações foram norteadas pela aplicação dos ‘princípios da vinculação, isonomia e o princípio, da proporcionalidade e da razoabilidade para todos’, ao mesmo tempo em que se ‘evitou ao máximo desclassificar empresas no tocante a itens sanáveis e preços mais competitivos’;
III) destaca que, excetuando alguns poucos itens, somente veio a se sagrar vencedora da disputa com a desclassificação de suas oponentes, as quais tinham feito ofertas ligeiramente mais vantajosas, tanto é assim que no caso dos itens 1 e 3, após a concessão de descontos solicitados pelo pregoeiro, os preços adjudicados ficaram no patamar das empresas que foram aceitas.
52. No que tange à questão dos chamados ‘itens de prateleira’, entende que a terminologia é algo secundário. Salienta que, via de regra, nem os órgãos nem os licitantes cogitam se os produtos são de prateleira ou não, dado que o importante são ‘as especificações mínimas necessárias às aplicações utilizadas’ pelos equipamentos licitados.
53. Registra que o fato de ofertar computadores e notebooks tidos como de prateleira decorreu do seu empenho em identificar o produto melhor posicionado em termos de preço que atendesse às especificações do edital.
54. Em que pese isso, assegura que o equipamento descrito no edital não é de prateleira. Discorre sobre as características particulares previstas no instrumento convocatório e já arroladas na resposta do CAE à oitiva, acrescentando ainda outras como gravação da BIOS na fábrica com Brasão, número de série e número de patrimônio, gravação do Brasão da OM [Organização Militar] a Laser nos chassis dos Notebooks, tudo a evidenciar que não se trata de equipamento disponibilizado para venda em sites de e-comércio. Tanto é assim que realizou pesquisas na internet e não localizou o Lenovo V520 nem o Lenovo M710s em qualquer magazine ou prateleira, com estes recursos.
55. E, em se tratando de consultas na internet, vale-se das que realizou (peça 64) para demonstrar ‘que os preços finais, especificações e exigências do edital em nada se aproximam com os preços e as especificações’ que constaram da presente representação.
56. Promove assim cotejamento, bastante semelhante ao que constou na resposta da DTI aos termos da oitiva dirigida ao CAE, entre o exigido pelo edital e os produtos ofertados na internet, acrescentando aos preços anunciados nos sites, consoante exposição detalhada que realiza na peça 62, p. 20-21 e 24-25, os valores, (...) , de serviços e componentes necessários para o atendimento das especificações dos equipamentos que o órgão da Aeronáutica pretende adquirir.
57. Apresenta, na forma de tabelas de diferença, cuja versão aperfeiçoada, que incorpora a discriminação dos valores acrescidos, consta do Anexo III desta instrução, um resumo do processo de cotejamento, constando na última linha dessas tabelas:
Itens 1 e 2 do Pregão Eletrônico 127/2018
	Computador Lenovo
V520
	Descrição da especificação do Edital
	Descrição Apresentada pelo
TCU e representação

	Preços unitários
	Preço do processo: R$ 5.600,00 final da revenda onde já foram computados todos os impostos, todas as ferramentas, mark-up e tudo mais previsto no processo.
	Preço calculado de aquisição do usuário com os recursos básicos: R$ 4.842,02 onde não foram computados outros impostos e recursos aqui citados

Itens 1 e 4 do Pregão Eletrônico 127/2018
	Computador Lenovo
M710s
	Descrição da especificação do Edital
	Descrição provável da especificação da representação

	Preços unitários
	Preço do processo: R$ 6.190,00 final da revenda onde já foram computados todos os impostos, todas as ferramentas, mark-up e tudo mais previsto no processo.
	Preço calculado de aquisição do usuário com os recursos básicos: R$ 5.553,65 onde não foram computados outros impostos e recursos aqui citados.

58. Já em relação ao cancelamento dos itens 27 e 28, em virtude de as ofertas dos licitantes serem superiores aos valores estimados no pregão, a Tamandaré Informática Ltda. comenta que tal ocorrência concorreria para refutar o colocado acerca da existência, no mercado, de preços mais em conta para os nobreaks pertinentes a esses itens.
59. Reputa como uma visão simplista o afirmado a esse respeito na instrução do feito, ante a não consideração de que os itens em questão comportariam complexidades. Rememora que, apesar de a vencedora dos demais itens relativos a nobreaks, a empresa Primeiro Time/MacTech, ter ofertado preços bem abaixo do estimado no termo de referência, mas que, no seu entender, mostrar-se-ão inexequíveis, diante dos componentes acessórios (fornecimento de software e treinamentos) que terá que fazer frente, ela não foi capaz de fazer o mesmo em relação aos mencionados itens, acabando em último lugar na disputa.
60. Quanto à atuação dessa participante em outros pregões, traz à baila que ‘no Edital GUEs/ 9ª Brigada de Infantaria Motorizada PE: Nº 12/2018’, o qual contemplava no seu item19, ‘NOBREAK 20KVA, com especificação muito mais simples e bem inferior, a empresa ‘praticou um preço de R$ 54.900,00 para uma estimativa de R$ 73.722,00’. 
61. Já no que diz respeito a sua própria atuação no mercado, enaltece a irrepreensível reputação conquistada ao longo de 25 anos. Destaca que já venceu processos de grande vulto, ‘e que, até o ano passado, não tinha respondido a qualquer oitiva de representação junto ao TCU’, situação que vem mudando pela ação, que supõe orquestrada e deletéria, das representantes da fabricante de computadores Daten Tecnologia Ltda. e dela mesma, cujo resultado imediato sofrido pela Tamandaré Informática Ltda. foi o cancelamento de ‘quase R$ 14 milhões de reais em contratos’.
62. Ao fim do seu arrazoado, procura demonstrar o quão improcedente e inoportuna seria a concessão de cautelar no pregão em apreço, visto que:
a) traria incontornável risco de grave lesão ao Erário, considerando que ‘a paralisação do certame será de grave transtorno para o órgão contratante’,
b) ensejaria ‘indesejada situação de irreversibilidade, à revelia da economia e ordem públicas, da legalidade e da Lei n.º 8.666/93’, o que leva à necessidade de obstar qualquer ato que vise a sustar os contratos administrativos, notadamente porque, no caso vertente, não há plausibilidade jurídica nem técnica na tese abordada da representação;
c) pelo já observado, claramente se tem a inexistência dos alegados periculum in mora e fumus boni juris, eis que a Representação se baseia em alegações sem lastro técnico ou jurídico, o que, conforme já tratado pelo TCU (Acórdão 1277/2015-TCU-Plenário) , implica inexorável não acolhimento da cautela requerida.
63. Em face do argumentado, requer a improcedência da cautelar alvitrada, com a consequente autorização expressa, por parte do relator deste processo, do ‘prosseguimento da contratação objeto deste feito bem como o fornecimento dos bens/serviços ao órgão contratante e os pagamentos em favor das licitantes vencedoras’, culminando assim com o julgamento do mérito da representação por sua improcedência.
Atendimento da oitiva pela RASV Soluções Tecnológicas e Serviços Integrados de TI Eireli
64. Quanto a essa empresa, o seu sócio administrador Ramilson Medeiros Pitombeira, mediante o documento de peça 68, limitou-se a informar que, para efeito de defesa, adere totalmente às razões apresentadas pela empresa Tamandaré Informática Ltda., cujo arrazoado também tem o Sr. Ramilson Medeiros Pitombeira como subscritor.
Diligência da Delog/MPOG
65. Em atendimento ao diligenciado, o Departamento de Normas e Sistemas de Logística (Delog) do Ministério do Planejamento, Desenvolvimento e Gestão, gestor do Portal de Compras Governamentais, encaminhou o expediente de peça 69, contendo a consulta de log fornecedor, consistente no registro dos endereços de IP nos quais foram efetuados os lançamentos de propostas e ofertas de lances no âmbito do Pregão Eletrônico 127/2018 da UASG 120195 (peça 69, p. 2-37) . A identificação dos endereços de IP das empresas RASV Soluções Tecnológicas e Serviços Integrados de TI Eireli e Tamandaré Informática Ltda. foi feita mediante inclusão, no arquivo original enviado, de sublinhado em vermelho para a primeira e azul para a segunda, consoante se constata na peça115.
Análise da Diligência
66. Tabulados os dados realçados na peça 115, obtém-se o seguinte quadro resumo em relação às empresas sob escrutínio:
	Item do Pregão
	Tamandaré
	RASV

		Login
	IP
	Login
	IP

	1
	tamtdell
	187.102.161.170
	-
	-

	2
	-
	-
	invent2014
	177.142.150.243

					187.102.161.170

	3
	tamtdell
	187.102.161.170
	-
	-

	4
	-
	-
	invent2014
	177.142.150.243

					187.102.161.170

	5
	tamtdell
	187.102.161.170
	-
	-

	6
	-
	-
	invent2014
	177.142.150.243

					187.102.161.170

	7
	tamtdell
	187.102.161.170
	-
	-

	8
	-
	-
	invent2014
	177.142.150.243

					187.102.161.170

	9
	tamtdell
	187.102.161.170
	-
	-

	10
	-
	-
	invent2014
	177.142.150.243

					187.102.161.170

	11
	tamtdell
	187.102.161.170
	-
	-

			186.205.202.118
		
	12
	-
	-
	invent2014
	177.142.150.243

					187.102.161.170

	13
	tamtdell
	187.102.161.170
		
	14
	-
	-
	invent2014
	177.142.150.243

					187.102.161.170

	15
	tamtdell
	187.102.161.170
		
	16
	-
	-
	invent2014
	177.142.150.243

					187.102.161.170

	17
	tamtdell
	187.102.161.170
	-
	-

			179.55.246.107
		
	18
	-
	-
	invent2014
	177.142.150.243

					187.102.161.170

	19
	tamtdell
	187.102.161.170
	-
	-

			186.205.202.118
		
	20
	-
	-
	invent2014
	177.142.150.243

					187.102.161.170

					186.205.202.118

	21
	tamtdell
	187.102.161.170
	-
	-

	22
	-
	-
	invent2014
	177.142.150.243

					187.102.161.170

	23
	tamtdell
	187.102.161.170
	-
	-

	24
	-
	-
	invent2014
	177.142.150.243

					187.102.161.170

	25
	tamtdell
	187.102.161.170
	-
	-

	26
	-
	-
	invent2014
	177.142.150.243

					187.102.161.170

	27
	tamtdell
	187.102.161.170
	-
	-

	28
	-
	-
	invent2014
	177.142.150.243

					187.102.161.170

67. Conforme demonstra esse quadro, as empresas Tamandaré e RASV se valeram de mesmo IP, o 187.102.161.170 de forma quase constante e o 186.205.202.118 de forma episódica, ao longo do desenrolar do certame.
Apreciação dos Pontos Questionados no Certame
68. Colhidas assim as manifestações dos envolvidos, bem como extraídas das diligências as informações essenciais para subsidiar a apreciação do feito, item acima e item 14 supra, serão objeto de exame as irregularidades apontadas no âmbito Pregão Eletrônico 127/2018.
Condução Inadequada do Certame – realização de inúmeras sessões improdutivas
69. O discorrido pelo CAE a respeito da dinâmica do certame se mostra satisfatório para reverter a percepção, formada na instrução inicial, de que o modo pelo qual foi tocada a disputa, com excessivo número de sessões sem resultado prático, entremeadas por curtos intervalos de tempo, denotaria falta de planejamento na realização do pregão.
70. Em que pese o fluir ‘picotado’ da fase externa da licitação em questão não ser algo desejável, dada a insegurança e apreensão que naturalmente causam aos participantes, disso não adveio prejuízo ou efetivos contratempos aos disputantes, tampouco inviabilizou a conclusão do pregão. De fato, não se colhe nos recursos ao pregão (peça 109, p. 22-54) questionamentos envolvendo esse tema. 
71. Vale o registro de que se justifica a cautela que inspirou a instrução inicial a suscitar a presente matéria em sede de oitivas, pois havia precedente enfrentado nesta unidade, TC Processo 012.062/2014-6, em que se constatou que a condução errática e casuística de pregão se converteu em verdadeiro instrumento de indevido alijamento de propostas vantajosas para a administração, ocasionando assim a audiência dos responsáveis.
72. Diante do exposto, cabe considerar o presente ponto superado.
Restrições à Competitividade do Certame
73. Antes de enfrentar este tópico, cabe lembrar que o certame em apreço se insere numa iniciativa ampla de padronização de equipamentos de informática do Comando da Aeronáutica, descrita no Documento de Oficialização da Demanda da licitação (peça 77, p. 15-23) , de modo a possibilitar a substituição de expressivo parque de TI, que conta com cerca de 36.000 estações de trabalho, num horizonte temporal de 5 anos a 6 anos.
74. Como se trata de iniciativa de monta, seria de esperar que circunstâncias particulares de certas unidades abrangidas pela ação de padronização não viessem a ditar as especificações das contratações pretendidas.
75. Todavia, para justificar o definido quanto às dimensões de estação de trabalho, o CAE recorreu à determinada particularidade de um conjunto de organizações militares de pouca representatividade em termos de número de estações de trabalho. 
76. O Grupamento de Apoio de Brasília (GAP-BR) dispõe de 1.463 equipamentos desse tipo, conforme dados constantes do quadro de peça 77, p. 19-20, ou seja, uma pequena fração de cerca de 4% do total de estações de trabalho objeto do projeto de padronização. No entanto, o CAE recorreu ao fato de as unidades militares sob a jurisdição do referido grupamento já contarem com um mobiliário de design diferenciado, que só comporta a torre do computador em nicho existente na parte traseira, obrigando assim que as medidas do equipamento observem dimensões máximas rígidas, para justificar a severidade quanto à observância desse aspecto nas propostas dos licitantes.
77. O condutor do pregão não se descuidou de também mencionar, como forma de defender a legitimidade e necessidade do especificado, que o mobiliário ordinário atualmente existente, se utilizado para comportar a desejada utilização de estações de trabalho com dois monitores, imporia rigorosa limitação de medidas da torre do computador. 
78. Ocorre que tal alegação não foi acompanhada de material elucidativo, por exemplo, diagramas ou croquis, que demonstrasse cabalmente que só existiria a disposição espacial dos equipamentos aludida (monitores com determinada angulação entre si e o desktop) e, por isso, seria imprescindível a limitação de dimensão que o edital impôs.
79. Interessa notar que não se colhe, na documentação que fundamenta a contratação, peça 77, p. 15-32, o alegado pelo CAE. Essa circunstância, inegavelmente, fragiliza o argumentado em favor das especificações limitantes das dimensões, pois permite cogitar que se trata de justificativa sem efetivo arrimo em condicionantes indispensáveis à profícua contratação do material licitado.  
80. Enfim, o apresentado pelo CAE, em relação a esse aspecto da oitiva, não se mostra apto a afastar a pecha de restrição à competitividade do certame, afrontando assim o disposto no art. 3º da Lei 8.666/93, que recai sobre as especificações atinentes às dimensões máximas que as estações de trabalho licitadas devem observar. 
Propostas Vencedoras com Sobrepreço
81. Importa assinalar, inicialmente, que a orçamentação da contratação, conforme historiado no item 2 supra, foi baseada, quase em sua totalidade, nos preços observados em pregões anteriores do próprio Comando da Aeronáutica. Já a consulta aos autos do procedimento administrativo do certame evidencia a seguinte em relação à pesquisa de mercado de peça 78, p. 87-105:
a) realmente o certame, para efeito de estimativa do valor da contratação, valeu-se de uma única fonte de referencial de preços, pregões anteriores dessa força militar e, para poucos itens, pregões de outros órgãos da administração pública, método esse que, embora  conforme à legislação vigente, Instrução Normativa SLTI/MPOG n. 05/2014,  não observa a orientação do TCU (Acórdão 2637/2015-TCU-Plenário) no sentido de que ‘as estimativas de preços prévias às licitações devem estar baseadas em cesta de preços aceitáveis’;
b) sofrível documentação da pesquisa, na medida em que o que consta nos autos, a título de detalhamento do item pesquisado, é a cópia de trechos de ata ou resultado por fornecedor, que contemplam apenas a descrição sumária do objeto licitado tido como referencial para a contratação pretendida;
c) nos itens 1 a 4, 11,12, 15 e 16, os quais conjuntamente representam mais de 70% do valor orçado da contratação, o preço referencial adotado foi a estimativa constante de pregões pretéritos da Aeronáutica e não o valor obtido nesses certames, não obstante o normativo regente da matéria (Instrução Normativa SLTI/MPOG n. 05/2014) não arrolar, em seu art. 2º, tal parâmetro como válido para referendar pesquisa de preços.
82. Outro ponto preliminar, a questão sobre ser correto ou não tomar os computadores descritos no edital do certame como ‘itens de prateleira’, mostra-se algo secundário. Se tomarmos a referida expressão como análoga ‘a bem ou serviço comum’, o que a doutrina muitas vezes o faz ao discorrer sobre a modalidade pregão, nada há a censurar no seu uso pela instrução inicial. 
83. Na verdade, o que a apreciação inaugural do feito pretendeu expressar era que, no caso dos itens referentes a computadores e notebooks, o equipamento em si ofertado pelas vencedoras da disputa era de modelo de uso tão corrente, fruto de sua aceitação e comercialização ampla, daí o termo ‘de prateleira’, a ponto de facilmente obter-se, via internet, cotação confiável do valor de sua comercialização no mercado.
84. É certo, por outro lado, que o requerido no edital para esses produtos vai além do equipamento em si, pois se exige que ele seja fornecido agregado com componentes (monitor, no caso das estações de trabalho) e serviços (garantia diferenciada, fornecimento e instalação de softwares específicos, bem como o treinamento de seu uso) .
85. Assim, a precificação desses agregados não foi abarcada pelo levantamento de preços, junto a site de venda na internet, empreendida na instrução precedente. Em todo o caso, como a diferença entre a cotação e os valores obtidos no pregão foi substancial, na casa dos 3 mil reais para os itens de maior peso no certame (itens 1 a 4) , restava justificado o entendimento lá expresso de que os resultados do certame comportavam evidente sobrepreço.
86. Com as respostas das oitivas, veio aos autos a precificação de grande parte de tais agregados, fornecendo assim elementos que tornem mais precisa a verificação da compatibilidade dos preços veiculados nas propostas vencedoras do certame com os praticados no mercado.
87. Cabe ressaltar, desde já, que a obtenção do preço final dos itens 1 a 4 do certame empreendida nas respostas das oitivas, tomando por base o preço dos equipamentos cotados na internet, não foi isenta de equívocos.
88. Pode-se verificar, no quadro do Anexo II desta instrução, que detalha o procedimento adotado pela DTI para a obtenção do preço final dos itens 1 e 2 do pregão, que foi assumido que a versão mais cara do Computador Lenovo V520S foi anunciada ao preço de R$ 3.218,00 e que ela não viria com monitor. Em função disso, foi considerado como elemento a ser acrescido ao preço de tal computador o valor de R$ 599,00, correspondente ao custo de um monitor Lenovo E2003B.
89. Tendo em vista que na resposta à oitiva constou que a consulta ao site do fabricante Lenovo remontava a 3/1/2019, foi procedida consulta atualizada, constante da peça 114. Nessa consulta atualizada, verifica-se que a versão mais cara do modelo em questão já vem com monitor incluso (os detalhes da consulta que identificam isso estão devidamente circundados em vermelho e amarelo) . Houve, assim, na referida tabulação, o cômputo indevido desse valor acrescido correspondente ao monitor. 
90. Além disso, tanto na resposta do CAE como na da Tamandaré Informática Ltda., repetiu-se a simplificação, também adotada na instrução inicial, de considerar que o preço de venda direta ao consumidor constante dos sites de comércio eletrônico, valor de varejo, portanto, seria idêntico ao que cobraria a fabricante numa venda no atacado, em que se enquadrariam as aquisições de um licitante para fornecer as demandas da ata de registro de preços decorrente do pregão, dada a escala envolvida.
91. O mais coerente com as práticas do mercado seria aplicar um deságio nesse valor anunciado no site, obtendo-se assim um valor realista do preço base que se deve considerar e ao qual devem ser somados os agregados mencionados, gerando assim o preço final a ser comparado com o obtido no pregão sob análise.
92. Um deságio prudente e conservador deveria girar na casa dos 10%, considerando que a Tamandaré Informática Ltda. indicou, na planilha de composição de custo unitário, inserta em sua proposta e reproduzida no Anexo II desta instrução, que pretende auferir uma margem de lucro de 13,31 % com o fornecimento dos computadores em questão.
93. Tendo em conta o ressalvado acima, e considerando o levantado pelo CAE e pela empresa Tamandaré Informática Ltda. no que concerne à precificação dos componentes de custo dos equipamentos licitados, a apuração do valor de mercado aproximado dos itens 1 e 2 do certame, já que para alguns componentes de custo não se logrou identificar fonte de referencial de preços, é obtida computando-se o seguinte:
	Componentes
	Valor R$

	Computador Lenovo V520S Orçado na Internet
 (preço do site com deságio de 10%) 
	2.896,20

	Software iVirtua TOZ Encrypt:
	177,96

	Garantia estendida do computadorapenas por mais 2 anos
	321,96

	Upgrade para Microsoft Windows 10Professional 64bits (apenas a diferença) 
	250,00

	Frete
 (3,5% do valor do Computador Lenovo V520S já com deságio) 
	101,37

	Preço Final consulta Internet (não incluso suporte especializado, customização de BIOS e de chip TPM e treinamento das soluções) 
	3.747,49

94. Realizando o mesmo para os itens 3 e 4 do Pregão 127/2018, a partir também do contido nos Anexos II e III desta instrução, obtemos o seguinte:
	Componentes
	Valor R$

	Computador Lenovo M710SFF Orçado na Internet
 (preço do site com deságio de 10%) 
	3.734,10

	Monitor Lenovo T22I-10
 (preço cotado do site com deságio de 10%) 
	701,10

	Software iVirtua TOZ Encrypt:
	177,96

	Garantia estendida do computador apenas por mais 2 anos
	321,96

	Upgrade para Microsoft Windows 10 Professional 64 bits (apenas a diferença) 
	-

	Frete
 (3,5% do valor do Computador Lenovo M710SFF, já com deságio, e do Monitor Lenovo T22I-10) 
	155,23

	Preço Final consulta Internet (não incluso suporte especializado, customização de BIOS e de chip TPM e treinamento das soluções) 
	5.090,35

95. Comparando o valor homologado no pregão para os itens 1 e 2, R$ 5.600,00, com o obtido na apuração realizada acima, R$ 3.747,49, verifica-se que, mesmo efetuando os ajustes defendidos nas respostas das oitivas, persiste um sobrepreço expressivo, na casa dos R$ 1.800,00. E essa diferença, dada a sua magnitude, não pode ser imputada exclusivamente à falta do cômputo, por não se ter disponível fonte referencial de preços, dos fatores de custo pertinentes ao suporte especializado, à customização de BIOS e de chip TPM e ao treinamento das soluções.
96. A persistência do sobrepreço também se dá em relação aos itens 3 e 4 do certame. Quando se compara o valor homologado para o item 3, R$ 6.190,00, com o apurado de R$ 5.090,35, resta evidenciada uma diferença na casa do R$ 1.100,00. Essa diferença sobe um pouco, para a casa dos R$ 1.300,00, quando o item comparado é o valor homologado para o item 4, R$ 6.400,00. De forma semelhante ao comentado em relação aos itens 1 e 2, aqui também não se concebe que esse descompasso de valores possa ser imputado aos já mencionados fatores de custo que não foram considerados ante a falta de referencial de preço.
97. Conforme relatado na seção Histórico, a instrução inicial, com base nos levantamentos preliminares de apuração de sobrepreço, estimou em R$ 31.525.309,27 o potencial prejuízo advindo da execução da ata, sendo que R$ 27.202.226,35 pertinentes aos itens 1 a 4 do certame.
98. Em função do refinamento na apuração dos preços de mercado acima exposto, o total de potencial prejuízo em relação a esses itens monta agora a R$ 13.600.073,88, conforme demonstrado abaixo: 
	Item
	Vencedor
	Preço (R$) 
	Valor mercado (igual ou semelhante) 
 (R$) 
	Quant.
	Valor total do item (R$) 
	Prejuízo do item (R$) 

	1
	Tamandaré
	5.600,00
	3.747,49
	6740
	37.744.000,00
	12.485.917,40

	2
	RASV
	5.600,00
	3.747,49
	13
	72.800,00
	24.082,63

	3
	Tamandaré
	6.190,00
	5.090,35
	977
	6.047.630,00
	1.074.358,05

	4
	RASV
	6.400,00
	5.090,35
	12
	76.800,00
	15.715,80

	Prejuízo Somente em Relação aos Itens de 1 a 4 do Certame
	13.600.073,88

Licitantes com Sócio em Comum
99. A instrução inicial, ao se deparar com o fato de o Sr. Ramilson Medeiros Pitombeira (CPF XXX.256.317-XX) ser, ao mesmo tempo, titular da empresa individual RASV Soluções Tecnológicas e Serviços Integrados de TI Eireli e sócio administrador, possuindo quase a totalidade (99%) das cotas do capital social, da  empresa Tamandaré Informática Ltda., ambas licitantes vencedoras de itens que contemplam a mesma descrição (um sujeito à competição e  outro, seu correspondente  ‘espelho’, reservado a ME/EPP) , entendeu  estar diante de um exemplo de desvirtuamento no emprego da política de incentivo às pequenas empresas assegurada na Lei Complementar 123/2006 em seu  art. 47, inc. III ( cota para ME/EPP) .
100. Com isso, vislumbrou a possibilidade de encaminhamento, ao fim deste processo, de sugestão ao Ministério do Planejamento, gestor do Portal de Compras Governamentais, e à Casa Civil, se for o caso, de aperfeiçoamento em relação à matéria. 
101. Em relação a esse ponto específico, cabe atentar para os seguintes dispositivos da referida lei complementar:
‘Art. 3º Para os efeitos desta Lei Complementar consideram-se microempresas ou empresas de pequeno porte, a sociedade empresária, a sociedade simples, a empresa individual de responsabilidade limitada e o empresário a que se refere o art. 966 da Lei no 10.406, de 10 de janeiro de 2002 (Código Civil) , devidamente registrados no Registro de Empresas Mercantis ou no Registro Civil de Pessoas Jurídicas, conforme o caso, desde que:
 (...) omissis
II - no caso de empresa de pequeno porte, aufira, em cada ano-calendário, receita bruta superior a R$ 360.000,00 (trezentos e sessenta mil reais) e igual ou inferior a R$ 4.800.000,00 (quatro milhões e oitocentos mil reais) . (Redação dada pela Lei Complementar nº 155, de 2016) 
 (...) omissis
§ 4º Não poderá se beneficiar do tratamento jurídico diferenciado previsto nesta Lei Complementar, incluído o regime de que trata o art. 12 desta Lei Complementar, para nenhum efeito legal, a pessoa jurídica:
 (...) omissis
IV - cujo titular ou sócio participe com mais de 10% (dez por cento) do capital de outra empresa não beneficiada por esta Lei Complementar, desde que a receita bruta global ultrapasse o limite de que trata o inciso II do caput deste artigo;’
102. Como no caso concreto a RASV Soluções Tecnológicas e Serviços Integrados de TI Eireli, que se beneficiou dessa lei, tem como titular pessoa física que possui bem mais que 10% do capital da Tamandaré Informática Ltda., cabe investigar se o somatório das receitas brutas dessas duas empresas, no ano de 2017, exercício findo mais recente em relação ao ano de realização do certame, superam R$ 4.800.000,00 (Art. 3º, inc. II) . A informação sobre o faturamento obtém-se na cópia do processo administrativo do certame carreado aos autos, conforme computado abaixo:
	Empresa
	Receita Bruta
	Localização nos Autos

	Tamandaré
	R$ 2.794.138,99
	Peça 83, p. 78

	RASV
	R$ 100.110,00
	Peça 101, p. 138

	Total
	R$ 2.894.248,99
	
103. Percebe-se, assim, que não há que se falar de violação dos dispositivos mencionados. Tendo em vista o apurado, não se poderia, recorrendo apenas aos ditames da Lei Complementar 123/2006, barrar a participação da RASV Soluções Tecnológicas e Serviços Integrados de TI Eireli no certame na quota de MP/EPP, embora existentes as circunstâncias aludidas. Faz sentido, portanto, o cogitado na instrução inicial quanto a possível aperfeiçoamento do arcabouço normativo pertinente ao tema. 
104. Essa apreciação técnica também não se descurou de tomar a iniciativa de sondar quanto à possibilidade de ocorrência de atos mais graves envolvendo o que apurou. Tanto é assim que formulou a já mencionada diligência ao MPOG.
105. E, realmente, a resposta do MPOG deu contornos de maior gravidade ao caso. Na, primeira instrução, cogitava-se de uma mera disfunção, fruto de brecha normativa, condescendente com a possibilidade de empresa categorizada como de pequeno porte colher as benesses como tal, não obstante pertencer a empresário que administra e possui praticamente a integralidade do capital de outra de grande porte.
106. A revelação de que as duas empresas, RASV Soluções Tecnológicas e Serviços Integrados de TI Eireli e Tamandaré Informática Ltda., valeram-se do mesmo ‘IP’ quando da participação nas sessões do Pregão 127/2018, com o detalhe de que as sedes das duas serem distantes uma da outra (vide peças 20-21) , evidencia que se está diante de verdadeira burla a princípios fundamentais do procedimento licitatório.
107. O procedimento licitatório pressupõe que efetivamente haja competidores na disputa, ou seja, participantes independentes perseguindo interesses próprios, necessariamente excludentes dos demais. O afastamento desse cânone enseja a prática de fraudes ao certame, comprometendo assim a lisura que se espera que haja por parte da administração na sua condução e daqueles que dele participam.
108. No caso concreto, sobejam evidências de que as ditas empresas, apesar de se apresentarem como participantes distintos no pregão, representavam um único interesse empresarial, visto que uma só pessoa acumula a condição de empresário individual titular da licitante RASV Soluções Tecnológicas e Serviços Integrados de TI Eireli e de administrador e praticamente dono (99 % das cotas) da outra licitante Tamandaré Informática Ltda.
109. Indícios disso havia ante os dados proporcionados pelos assentamentos das empresas na receita federal (peças 20-21) , o fato de as licitantes em questão ofertarem os mesmos produtos (peça 18) e apontarem inclusive, à guisa de habilitação técnica, o mesmo profissional como detentor de expertise no produto ofertado (peças 91, p. 94 e 100, p. 50) . Contudo, com o informado acerca de compartilhamento de ‘IP’ durante as sessões do pregão, resta sacramentada a atuação espúria dessas empresas no Pregão 127/2018.
110. Uma vez que a oitiva realizada junto a essas empresas teve como motivação o natural interesse delas no desfecho desta representação, porquanto vencedoras do pregão sob questionamento, é necessário abrir nova oportunidade para se manifestarem, desta vez em relação à fraude à licitação que a participação delas no pregão em apreço ocasionou, e a possível sanção de declaração de inidoneidade a que estão sujeitas em razão disso.
111. Em observância ao princípio da concentração processual, cabe protrair, para o próximo passo processual, as manifestações (peças 62 e 68) que essas empresas anteciparam em defesa da legitimidade da participação delas na licitação.
112. Desse modo, cabe propor, em atenção aos princípios do contraditório e da ampla defesa, a oitiva das empresas quanto aos fatos aqui apontados, haja vista a possibilidade de ensejarem, nos termos do art. 46 da Lei 8.443/1992, a declaração de inidoneidade para participar de licitações da administração federal. 
Da Cautelar e do Mérito da Representação 
113. Quanto aos pressupostos do incidente cautelar, o informado pelo CAE de que o advento desta representação implicou o cancelamento dos empenhos e, com isso, nenhuma contratação das vencedoras do certame se concretizou, afasta a configuração do periculum in mora.
114. Considera-se assim superada a necessidade da cautelar, devendo a análise do fumus bonis iuris ceder lugar à apreciação do mérito desta representação.
115. Como se pode notar na análise empreendida nos tópicos anteriores, à exceção do questionado acerca da maneira como a pregoeira ditou o ritmo dos trabalhos, tudo que foi suscitado na instrução inicial restou confirmado. Com isso, o encaminhamento do mérito da presente representação, que merece ser conhecida, conforme exame e proposta nesse sentido já formulada na instrução inicial, deve ser por sua procedência parcial.
116. Constatados assim neste certame irregularidades como sobrepreço, exigência técnica [de equipamentos] de caráter restritivo e também ocorrência de fraude patrocinada por duas das licitantes vencedoras. Não bastasse isso, foi possível identificar falhas graves na fase de estimativa do valor da contratação.
117. Diante desse quadro, mandatória a anulação do certame de modo que as contratações dele decorrentes não se concretizem. Cabível ainda a formulação das pertinentes ciências de modo que o promotor da licitação atente para os pontos que comprometeram o pregão em exame.
118. Em relação à fraude constatada, merece relevo à quebra de sigilo das propostas que o compartilhamento de IP, junto com as demais circunstâncias arroladas, acarretou. Em caso semelhante, o TCU entendeu que tal quebra seria razão suficiente para anulação da licitação (Acórdão 2725/2010-TCU-Plenário) .
119. Importa atentar também que mudanças no cenário econômico-político militam para que o Comando da Aeronáutica não promova às contratações originadas do Pregão 127/2018. Como ele foi realizado em pleno desenrolar da campanha presidencial, o cenário macroeconômico era desfavorável, ante as incertezas que imperam nesses períodos, com sensível impacto na questão cambial que tanto influencia os preços dos equipamentos de informática. Com a assunção de um novo governo e o encaminhamento em curso das questões econômicas mais prementes para o país, é certo que a questão cambial se mostrará mais favorável, beneficiando assim a economicidade de um novo certame em substituição ao que ora se examina.
120. Por último, necessário ressaltar que mesmo havendo itens do certame não vencidos pela Rasv ou pela Tamandaré, um total de 6 (itens 11,12 e 23 a 26, conforme se verifica na peça 18) , que se referem a monitores e nobreaks, não se mostra oportuno ressalvá-los da proposta de invalidação do certame, que ora se propõe.
121. Não se pode esquecer que os problemas constatados na fase de estimativa do valor da contratação também alcançam esses itens. Além disso, os produtos a que se referem os ditos itens, monitores e nobreaks, também podem se beneficiar da provável conjuntura econômica alvissareira em que se dará um novo certame. 
CONCLUSÃO
122. O documento constante da peça 1 deve ser conhecido como representação, por preencher os requisitos previstos nos arts. 235 e 237 do Regimento Interno/TCU c/c o art. 113, § 1º, da Lei 8.666/1993 (item 115) .
123. No que tange à medida cautelar suscitada, entende-se que o pedido não deve ser acolhido, visto que a própria condutora do certame tomou a iniciativa de não realizar as contratações decorrentes do pregão questionado assim que tomou conhecimento desta representação, não havendo assim o pressuposto do periculum in mora (itens 113) .
124. Em face das diversas irregularidades constatadas, considera-se mandatório determinar que o CAE anule o Pregão 127/2018 e, por conseguinte, não promova qualquer contratação dele derivada (item 117) .
125. Como decorrência da constatação de fraude perpetrada por empresas vencedoras do certame, entende-se necessária a oitiva dessas licitantes ante a possibilidade de lhes impor a sanção de inidoneidade para participação em certames no âmbito da administração federal (item 112) .
126. Diante dos fatos apurados, conclui-se pela procedência parcial da presente representação, sem prejuízo das formulações cabíveis de ciência acerca das irregularidades constatadas (itens 115 e 117) .”
5.	Com base na análise então empreendida, a Secex/RJ propõe ao Tribunal (peças 116 e 117) :
5.1.  conhecer da presente representação, satisfeitos os requisitos de admissibilidade previstos nos arts. 235 e 237 do Regimento Interno/TCU c/c o art. 113, § 1º, da Lei 8.666/1993, e no mérito, considerá-la parcialmente procedente; 
5.2. não adotar a medida cautelar suscitada na instrução inicial, tendo em vista que se configura como ausente o periculum in mora;
5.3. determinar, com fundamento no art. 45, caput, da Lei 8.443/1992, c/c o art. 251, caput, do Regimento Interno/TCU, ao Comando de Aquisições Específicas – CAE, que, no prazo de 15 (quinze) dias, adote as providências necessárias à anulação do Pregão Eletrônico 127/2018, nos termos preconizados pelo art. 49, caput, da Lei 8.666/1993, e, por conseguinte, não concretize as contratações dele decorrentes;
5.4. promover a oitiva, ante a possibilidade da declaração de inidoneidade de que trata o art. 46 da Lei 8.443/1992, das empresas Tamandaré Informática Ltda. (CNPJ 00.162.720/0001-53) e RASV Soluções Tecnológicas e Serviços Integrados de TI Eireli, em razão de a participação delas no Pregão 127/2018 configurar fraude ao certame, na medida em que, apesar de se apresentarem como participantes distintas no pregão, representavam um único interesse empresarial, haja vista:
5.4.1. uma só pessoa acumular a condição de empresário individual titular da licitante RASV     Soluções Tecnológicas e Serviços Integrados de TI Eireli e de administrador e praticamente dono (99 % das cotas) da outra licitante, Tamandaré Informática Ltda.;
5.4.2. as duas licitantes mencionadas ofertarem os mesmos produtos (peça 18) e apontarem inclusive, à guisa de habilitação técnica, o mesmo profissional como detentor de expertise no produto ofertado (peças 91, p. 94 e 100, p. 50) ;
5.4.3. as licitantes Tamandaré Informática Ltda. e RASV Soluções Tecnológicas e Serviços Integrados de TI Eireli se valerem de mesmo IP, o IP 187.102.161.170, de forma quase constante, e o IP 186.205.202.118 de forma episódica, ao longo do desenrolar do certame;
5.5. dar ciência ao Comando de Aquisições Específicas – CAE acerca das seguintes impropriedades constatadas no âmbito do Pregão Eletrônico 127/2018:
5.5.1. estimativa da contratação baseada numa única fonte referencial de preços, pregões anteriores de unidades do próprio Comando e, para poucos itens, pregões de outros órgãos da administração pública, o que não está em consonância com a orientação do TCU (Acórdão 2637/2015-TCU-Plenário) no sentido de que a “as estimativas de preços prévias às licitações devem estar baseadas em cesta de preços aceitáveis”;
	5.5.2. utilização, no caso da orçamentação dos itens de maior materialidade do certame, itens 1 a 4, 11,12, 15 e 16, como preço referencial a estimativa constante de pregões pretéritos da Aeronáutica e não o valor obtido nesses certames, o que afronta o art. 2º da Instrução Normativa SLTI/MPOG 05/2014, dispositivo que não prevê o referido parâmetro como capaz de referendar pesquisa de preços; 
	5.5.3. estabelecimento de rigorosas dimensões máximas para as estações de trabalho licitadas, de caráter restritivo à competitividade da disputa, sem que tenha havido a devida fundamentação do exigido, o que afronta o disposto no art. 3º da Lei 8.666/1993;
	5.5.4. comunicar ao representante a decisão que vier a ser adotada nestes autos.
6.	Não obstante a proposta de mérito formulada pela Secex/RJ (peças 116 e 117) e com o objetivo de obter subsídios técnicos para a apreciação da matéria, determinei a remessa dos autos à Secretaria de Fiscalização de Tecnologia da Informação – Sefti a fim de que se manifestasse sobre os seguintes apontamentos (peça 119) : 
6.1. sobrepreço indicado pela Secex/RJ de R$ 31.525.309,27 (peças 30 e 35) , e, após a análise das respostas às oitivas, de R$ 13.600.073,88 (peça 116, relativamente aos itens 1 a 4 do Pregão Eletrônico 127/2018) , e as correspondentes metodologias empregadas para se alcançar tais valores, ratificando ou retificando os totais indicados, se for o caso;
6.2. razoabilidade do preço dos bens adjudicados em razão das especificações técnicas dos equipamentos de informática objetos do Pregão Eletrônico 127/2018, conforme Termo de Referência (peça 77, p. 48/122; peça 78, p. 1/10) , para os quais há exigência de outros itens, – como por exemplo, softwares de criptografia de disco, gerenciamento de conexões de rede, gerenciamento de chip da placa-mãe, configuração de chip TPM – Trudest  Plantform Module, suporte e assistência técnica diferenciado; gravação da BIOS na fábrica com brasão da organização militar a laser nos chassis dos notebooks, com número de série e de patrimônio (ver itens 42 e 54 da instrução da peça 116) ;
6.3. eventual restrição ao caráter competitivo do certame em decorrência das especificações técnicas dos equipamentos de informática licitados, de modo a favorecer fabricantes internacionais em detrimento dos nacionais, como por exemplo a indicação da volumetria das workstations (com 10 litros para fabricantes estrangeiros e 12,5 litros para os nacionais) .
7.	Na sequência, em 25/3/2019 e em 29/3/2019, a Tamandaré Informática Ltda., uma das empresas adjudicatárias do certame, juntou aos autos memoriais questionando aspectos abordados na instrução da Secex/RJ e no processo (peças 121 e 137) .
8.	Em 26/3/2019, o CAE publicou no portal Comprasnet um aviso de que revogou a licitação (peça 138) .
9.	A seguir, reproduzo excerto da instrução da peça 150, no qual a Sefti, em atenção ao Despacho que exarei na peça 119, analisou o edital do Pregão Eletrônico 127/2008 e assim se manifestou sobre a matéria:
“6. Durante a elaboração da presente instrução, tomou-se conhecimento de que o pregão foi revogado, o que ensejaria perda do objeto da representação. Mesmo assim, considerando as graves falhas identificadas que serão discorridas a seguir, optou-se por realizar uma análise detalhada com vistas a prevenir novas ocorrências nas contratações da Aeronáutica.
7. Dessa forma, a presente instrução visa responder os seguintes apontamentos, conforme requerido em Despacho do Relator (peça 119) :
7.1. sobrepreço indicado pela Secex/RJ de R$ 31.525.309,27 (peças 30 e 35) , e, após a análise das respostas às oitivas, de R$ 13.600.073,88 (peça 116, relativamente aos itens 1 a 4 do Pregão Eletrônico 127/2018) , e as correspondentes metodologias empregadas para se alcançar tais valores, ratificando ou retificando os totais indicados, se for o caso;
7.2. razoabilidade dos preços dos bens adjudicados em razão das especificações técnicas dos equipamentos de informática objetos do Pregão Eletrônico 127/2018, conforme Termo de Referência (peça 77, p. 48-122; peça 78, p. 1-10) , para os quais há exigência de outros itens, – como por exemplo, softwares de criptografia de disco, gerenciamento de conexões de rede, gerenciamento de chip da placa-mãe, configuração de chip TPM-Trudest Platform Module, suporte e assistência técnica diferenciado; gravação da BIOS na fábrica com brasão da organização militar a laser nos chassis dos notebooks, com número de série e de patrimônio (ver itens 42 e 54 da instrução da peça 116) ;
7.3. eventual restrição ao caráter competitivo do certame em decorrência das especificações técnicas dos equipamentos de informática licitados, de modo a favorecer fabricantes internacionais em detrimento dos nacionais, como por exemplo a indicação da volumetria das workstations com no máximo 10 litros, uma vez que é comum os fabricantes estrangeiros terem gabinetes de 10 litros, enquanto os gabinetes nacionais possuem normalmente de 12,5 litros.
8. Para uma melhor organização e análise, os itens serão respondidos na ordem inversa, do item ‘7.3’ ao item ‘7.1’.
9.’Informa-se que, para responder os itens acima, foi consultado o site do Núcleo de Contratações de TI (NCTI-https://www.governodigital.gov.br/sisp/ncti-nucleo-de-contratacoes-de-tecnologia-da-informacao/consulta-licitacoes-de-ti) . Esse site apresenta uma lista com contratações de vários objetos comuns de TI. A partir das planilhas disponibilizadas pelo NCTI, foi feita a consolidação de objetos semelhantes ao PE SRP 127/2018 do Grupamento de Apoio do Rio de Janeiro, conforme peça 149. Além disso, o site da NCTI apresenta informações sobre UASG, pregão e itens, de modo que qualquer contratação mencionada nesta instrução pode ser acessada por meio do link http://www.comprasnet.gov.br/livre/pregao/ata0.asp. Assim, por economia processual, somente será juntado ao processo as peças relativas a contratações de maior relevância para responder os questionamentos do Relator.
10. Ainda sobre a base de dados do NCTI, embora a Secretaria de Tecnologia da Informação e Comunicação (Setic) informe que não se está recomendando qualquer das licitações indexadas, mas apenas facilitando as consultas, é possível identificar contratações em que a administração pública especificou os requisitos técnicos de forma aberta, assegurando a ampla competição do certame e isonomia dos licitantes, resultando numa maior economicidade para os cofres públicos. Sendo assim, convém relatar que o CAE não consultou tal base, nem fez pesquisa condizente com a materialidade da licitação, se limitando a identificar uma única contratação de referência para os itens do pregão, sendo em muitos casos de seu próprio contrato anterior (peça 78, p. 89) , em afronta à IN – SLTI/MP 4/2014, art. 12, inciso I, alínea ‘c’, o que constitui a primeira falha identificada nesse certame.
Eventual restrição do caráter competitivo do certame
11. A licitação visa, nos termos do inciso XXI do art. 37 da Constituição Federal, a assegurar a igualdade de condições a todos os concorrentes. Da mesma forma, o art. 3º da Lei 8.666/1993 prevê que licitação deve garantir o princípio da isonomia. 
12. O inciso I do § 1º do art. 3º, da Lei 8.666/1993 veda a inclusão de cláusulas ou condições que comprometam, restrinjam ou frustrem o caráter competitivo da licitação. Nesse mesmo sentido, a jurisprudência do TCU assevera que:
‘Cláusulas com potencial de restringir o caráter competitivo do certame devem ser objeto de adequada fundamentação, baseada em estudos prévios à licitação que indiquem a obrigatoriedade de inclusão de tais regras para atender às necessidades específicas do órgão, sejam de ordem técnica ou econômica.’ (Enunciado da Jurisprudência Selecionada do TCU, Acórdão 2441/2017-TCU-Plenário, Rel. Aroldo Cedraz) .
‘A Administração deve fundamentar tecnicamente quaisquer exigências de especificações ou condições com potencial de restringir o universo de competidores, assim como evitar o detalhamento excessivo do objeto, de modo a não direcionar a licitação.’ (Item 9.3.2 do Acórdão 2407/2006-TCU-Plenário, Rel. Benjamin Zymler) .
13. Vale ressaltar que basta a exigência de um único requisito que seja somente atendido por um fornecedor, sem que esse requisito seja fundamental para a execução do objeto, para restar caracterizada a restrição indevida do certame. 
14. A seguir, apresenta-se lista não taxativa de diversas exigências editalícias que podem ferir as premissas acima.
15. Primeiramente, registra-se que foram identificados gabinetes de fabricantes brasileiros (Daten D1L-U e Positivo MiniPro) no formato Ultra Small Form Factor (USSF) , que estão nos padrões do edital. Todavia, esses gabinetes enquadram-se em uma categoria de tamanho menor ao que foi permitido no edital. 
16. Considerando os gabinetes no formato Small Form Factor (SSF) , as dimensões máximas exigidas no edital (295mm x 350mm x 95mm = 9.808 cm³ ou 9,808 litros para os itens 1 e 2; e 100mm x 300mm x 350mm = 10.500 cm³ ou 10,5 litros para os itens 3 e 4) são inferiores aos menores modelos identificados de dois dos principais fabricantes nacionais (peça 122, p. 2, e peça 123, p. 3) , o que impede a participação desses fornecedores no certame com o padrão SSF.
17. Note-se que o equipamento da fabricante Positivo (10,541 litros) não atende sequer aos itens 3 e 4 (10,500 litros) , por uma diferença ínfima de 0,041 litros. Informa-se que foi feita comparação entre dimensões exigidas no edital com as dimensões dos gabinetes fabricados pela Daten e Positivo, tendo sido verificada a diferença de poucos centímetros de tamanho, conforme estudo da peça 124, o que representa uma restrição indevida do edital aos fabricantes brasileiros. 
18. A despeito da justificativa apresentada pelo CAE para limitar as dimensões dos computadores (peça 76, p. 13-23) , entende-se que a especificidade de um determinado local (Grupamento de Apoio de Brasília, GAP-BR) não pode criar limitações para todo o resto da licitação. Além disso, os argumentos apresentados não inviabilizam outras formas de disposição física dos computadores. Ademais, nenhuma contratação pesquisada por esta Sefti apresentava tal restrição, nem mesmo em contratações de outros grupamentos da aeronáutica e outras forças militares. A maior restrição observada nessas contratações é até 12,5 litros (peça 149) , suficiente para permitir gabinetes de fabricantes brasileiros. Ressalta-se, ainda, que licitação desta Corte de Contas exigiu a medida máxima de 13 litros (peça 148, p. 21, item 3.1.1.49) .
19. Há ainda no edital a exigência de certificados que podem restringir a competição. Por exemplo, o PE SRP 127/2018 do CAE exige que o fabricante seja membro de uma associação estrangeira relacionada ao meio ambiente (peça 31, p. 37) , a Eletronic Industry Citzenship Coalition (EICC) , embora fosse possível estabelecer quais valores sustentáveis o fornecedor deveria atender, como forma de ampliar a competição. Além disso, em princípio, seria mais pertinente exigir critérios restritivos de sustentabilidade para o produto que se está adquirindo, e não para a empresa fornecedora.
20. Um outro exemplo é a exigência de certificação Linux Ubuntu para todas as máquinas. Contudo, a necessidade do CAE é apenas que haja a ‘possibilidade de uso em algumas aplicações específicas em máquinas preparadas com dual boot’ (grifou-se, peça 31, p. 37) , sem que tenha justificado nos autos, ao menos, qual seria o número total de máquinas e quais seriam essas aplicações.
21. Destaca-se que nenhum dos requisitos acima são exigidos nos editais das contratações pesquisadas pela Sefti (peça 149) . A exceção é apenas o Pregão Eletrônico 66/2016 do Grupamento de Apoio dos Afonsos, do Comando da Aeronáutica, que solicitou certificado EICC do fabricante do computador. Mesmo assim, entende-se que esta é uma restrição indevida.
22. Já a certificação Linux Ubuntu é substituída pela exigência de comprovação de compatibilidade técnica pelo próprio fabricante, vide Serpro (peça 135, p. 66, item 4.2) , notadamente conhecido por fazer uso avançado de softwares livres, o que constitui boa prática, pois não direciona a licitação. Ao ter exigido essa certificação, uma vez que não há nos autos nenhuma justificativa técnica plausível (peça 77, p. 24-41) , o CAE inviabilizou a participação de fabricantes brasileiros, pois na prática apenas os fornecedores dos produtos estrangeiros Dell, Lenovo, HP, Intel e Acer teriam condições de participar do certame - https://certification.ubuntu.com/desktop/ (peça 126) , em afronta ao art. 3º da Lei 8.666/1993 e à jurisprudência do TCU.
23. O CAE também exige, em regime fabril do fabricante do equipamento, a inserção na BIOS do escudo da organização militar (peça 31, p. 36) , o que possivelmente onera a contratação injustificadamente. Além do mais, essa exigência não é observada nas contratações identificadas pela Sefti (peça 149) . Ressalta-se que a entidade poderia estudar outras formas de alcançar o mesmo fim com esse requisito, como por exemplo fez a Central de Compras do MP (peça 132, p.42, item 1.4.4) e a ANAC (peça 134, p. 41, item 1.4.5) , que solicitaram apenas a possibilidade de reprogramação e inserção, sem a necessidade de o fornecedor ter esforço adicional de inserir previamente o brasão na BIOS no computador.
24. Outra possível forma de restrição verificada no certame é o injustificado não parcelamento do objeto. De acordo com o art. 15, inciso IV, da Lei de Licitações e o art. 14, § 2º, da IN – SLTI/MP 4/2014, a regra é a divisão da solução em tantos objetos possíveis para fins de contratação, de modo a ampliar a competitividade. Contudo, o CAE especificou uma solução composta por computadores juntamente com o serviço de treinamento para softwares aplicativos, sem apresentar justificativa técnica e econômica da decisão (peça 77, p. 26-28, item 4) , o que pode restringir a competitividade e ferir a isonomia, por não permitir que empresas especializadas em alguma das soluções participem da licitação, dado que não fornecem o conjunto completo de soluções.
25. Importa dizer que a solução especificada pelo CAE prevê a contratação de softwares aplicativos, bem como seus respectivos serviços de treinamento, que, possivelmente, não são fornecidos diretamente pelos fabricantes de computadores, visto que este ponto foi impugnado por uma das fabricantes (peça 79, p. 4, item 38) e também não houve a participação direta de nenhum dos fornecedores de notebooks e desktops no certame (Lenovo, Positivo, Dell, Daten, entre outros) , mesmo se tratando de uma licitação de alta materialidade (peça 16) , diferentemente do que ocorreu nas contratações da Central de Compras do antigo Ministério do Planejamento (MP) , da Procuradoria-Geral da Fazenda Nacional (PGFN) , da Agência Nacional de Aviação Civil (ANAC) e do Serviço Federal de Processamento de Dados (Serpro) , todos de âmbito nacional (peça 127, p. 3-4, peça 128, p. 2-3, peça 129, p. 6-8, e peça 130, p. 2-5) .
26. Além disso, o fato de permitir que o software seja disponibilizado pela internet é um forte indicativo de que há a possibilidade de fazer o parcelamento do objeto (peça 31, p. 37) , uma vez que não há a obrigatoriedade de ser entregue juntamente com o computador.
27. O CAE também solicita o fornecimento de software adicional de criptografia de disco e acesso. Nada obstante, o sistema operacional Windows 10 Pro já traz nativamente o software Bitlocker (peça 125) , que, em princípio, apresenta funcionalidades similares ao que foi exigido no edital (peça 31, p. 37-38) , de modo que deveria haver estudos técnicos e econômicos demonstrando a insuficiência do Bitlocker em atender as necessidades, bem como a vantajosidade de não parcelar a contratação.
28. Os apontamentos feitos acima permitem concluir que o CAE deveria ter demonstrado, de forma clara e objetiva, o vínculo de indispensabilidade entre a necessidade que motivou a contratação e os requisitos que eventualmente restringem a solução, se limitando a exigir os requisitos que fossem indispensáveis à execução do objeto pretendido.
29. Portanto, ausentes maiores estudos a respeito da compatibilidade entre os requisitos da solução e as necessidades de negócio, entende-se que há sim restrição ao caráter competitivo do certame, notadamente por exigir, sem a devida justificativa técnica e econômica, requisitos que excluem a participação de fabricantes brasileiros na licitação.
Razoabilidade dos preços adjudicados
30. Considerando que o CAE incluiu no PE SRP 127/2018 itens adicionais potencialmente restritivos, para responder este quesito, será feita comparação baseada nos componentes comuns de um computador que são exigidos em todas contratações públicas. Além disso, embora se faça comparação apenas com base nos itens 1 e 3, as conclusões dessa análise poderão ser extrapoladas tanto para os itens 2 e 4, que são ‘itens-espelho’ reservados à ME/EPP, como para outros itens da licitação, já que possuem os mesmos fundamentos.
31. Desse modo, para realizar uma comparação entre produtos equivalentes, apresenta-se uma tabela com os principais componentes de custo de um computador, bem como os itens que são peculiares ao PE SRP 127/2018. Não constam nessa lista itens que não são customizáveis ou que não têm impacto significativo no custo. Adicionalmente são apresentados softwares que esporadicamente são solicitados em licitações públicas, embora não se tenha verificado acréscimo relevante de preço em função dessa exigência:
	Itens comuns em licitações de computadores
	Softwares eventualmente solicitados em licitações de computadores
	Itens especiais no PE SRP 127/2018 do CAE

	Processador
	Software cliente-servidor de gerenciamento TPM, sem serviço de treinamento e instalação
exemplo: Central de Compras (peça 132, p. 45, item, 1.14.4) 
PGFN (peça 133, p. 50, item 133) 
ANAC (peça 134, p. 43, item 1.13.3) 
	Serviço de chip TPM, com instalação e treinamento
 (peça 31, p. 37-38) 

	Memória
		
	Disco
		Serviço de criptografia de dados, com instalação e treinamento
 (peça 31, p. 38) 

	Placa de vídeo
		
	Gabinete
	Software de deleção de dados (apagar dados de forma irrecuperável para descarte seguro) , sem serviço de treinamento
exemplo: Central de Compras (peça 132, p. 60, item, 3.13.5) 
ANAC (peça 134, p. 43, item 1.13.7) 
	Serviço de instalação e treinamento de todos os softwares, 5 dias da semana e oito horas por dia
 (peça 31, p. 39) 

	Sistema Operacional (S.O) 
		
	Periféricos (teclado, mouse, monitor) 
		Serviço de gravação do brasão e número de série na BIOS
 (peça 31, p. 36) 

	Garantia
		
Quadro 1 – Exemplos de propostas de melhoria.
32. A partir da classificação acima, a Sefti elaborou tabela comparativa entre diversas contratações, a qual é ordenada por preço unitário, permitindo avaliar como as especificações técnicas dos componentes influenciam no valor do produto.
33. Ainda, com base na tabela, identificaram-se contratações com configurações superiores ou equivalentes ao item 3 do PE SRP 127/2018, o que permite a comparação direta e objetiva entre valores, conforme apresentado abaixo:
	Entidade
	Processador
	Me-mória
	Disco
	Placa de vídeo
	Gabinete
	Periféricos
	Qtd.
	Preço
R$
	Garantia/
localidade

	CAE
127/2018
 (Item 3) 
	4 núcleos, 2,7GHz, Cache 6MB (i5 7400) 
	8GB DDR-4, 2400MHz
	1TB SATA
	Integrada
	SFF até 10,5 litros
	Teclado, Mouse, Monitor 21,5"
	977
	6.190,00
	36 meses / nacional

	ANAC
21/2018
 (Item 3) 
	6 núcleos, Cache 12MB (AMD Ryzen 5 2600) 
	16GB DDR-4, 2400MHz
	256 GB SSD + 1 TB SATA
	Dedicada,1GB
	SSF até 12,5 litros
	Teclado, Mouse e 2 Monitores 23"
	563
	5.848,00
	48 meses / nacional

	Conselho Nacional de Justiça (CNJ) 
52/2018
 (item 1) 
	4 núcleos, 3,0GHz, Cache 8MB
 (Intel i7-8700) 
	32 GB DDR-4, 2400 MHz
	240 GB SSD
	Integrada 512 MB
	 -
	Teclado, Mouse
	85
	5.095,82
	 60 meses

	Serpro
548/2018
 (item 4) 
	4 núcleos, 3,6GHz, Cache 8MB
 (i7-7700) 
	16GB DDR-4, 2400MHz
	1TB SSHD
	 Integrada
	desktop ou SSF até 11 litros
	Teclado, Mouse, Monitor 21,5"
	1930
	4.527,66
	60 meses / nacional

	PGFN
4/2018
 (item 3) 
	 (6 núcleos, 2,80GHz, Cache 9MB) (i5-8400) 
	8GB DDR-4
 (2400MHz) 
	1TB SATA
	 Integrada
	SSF até 13 litros
	Teclado, Mouse, Monitor 23”
	1500
	3.593,97
	60 meses / nacional

Quadro 2 – Comparativo de preços do item 3.
Obs.: Conforme informações das peças 144, 145, 146 e 147. A coluna S.O da peça 149, referente ao sistema operacional, foi omitida, pois todos são Windows 10 Pro. Quando o edital não especifica, os dados dos componentes são dispostos em negrito conforme proposta da empresa vencedora. Todas as contratações da lista apresentam especificações superiores ao do CAE, sendo o equipamento da PGFN (em azul) a mais próxima ao do CAE (em vermelho) .
34. Verifica-se que a PGFN adquiriu por meio do PE 4/2018 um computador com especificações superiores às do CAE, no que diz respeito ao processador (i5-8400 x i5-7400) , ao monitor (23” x 21,5”) e à garantia (60 meses x 36 meses) . Ainda assim, há uma diferença de R$ 2.596,03 por unidade, alcançando um sobrepreço potencial de R$ 2.536.321,31 (977 x R$ 2.596,03) somente para o item 3 do certame. 
35. A tabela acima demonstra também que com o valor que foi registrado, o CAE poderia adquirir o computador da licitação da ANAC, que tem um processador melhor, o dobro de memória, uma placa gráfica dedicada, um disco adicional de estado sólido (SSD) , um monitor adicional e a garantia estendida de mais um ano, e ainda haveria uma economia de R$ 342,00 (R$ 6.190,00- R$ 5.848,00) .
36. Observa-se também sobrepreço potencial em relação ao item 1. A mesma especificação técnica foi adquirida pela própria Aeronáutica, com a redução de R$ 2.186,50, o que resulta em um sobrepreço total de R$ 14.737.010,00 (6.740 x R$ 2.186,50) . Verifica-se que não houve ganho de escala em razão das 6.740 unidades estimadas, pois, mesmo adquirindo uma quantidade 3.270% maior, o CAE pretende adquirir um computador com valor superior em 64% ao do Grupamento dos Afonsos (peça 136) :
	Entida-de
	Processa-dor
	Memória
	Disco
	Placa de vídeo
	Gabinete
	Periféricos
	QTd.
	Preço
	Garantia / localidade

	CAE
127/2018
 (Item 1) 
	2 núcleos, 3,7GHz, Cache 3MB (i3-7100) 
	4GB DDR-4
	 500 GB SATA
	Integrada
	 SSF até 9,81 litros
	 Teclado, Mouse, Monitor 19,5"
	 6.740
	R$ 5.600,00
	 36 meses / nacional

	Comando da Aeronáutica – Grupamento dos Afonsos
66/2018 (Item 1) 
	2 núcleos, 3,70GHz, Cache 3MB
 (i3-7100) 
	4GB DDR-4, 2133Mhz
	500 GB SATA
	Integrada
	SSF
	Teclado, Mouse, Monitor 19,5"
	200
	R$ 3.413,50
	36 meses

Quadro 3 – Comparativo de preços do item 1.
Obs.: conforme informações das peças 136 e 149.
37. Importa dizer que as análises não consideram os valores dos serviços de instalação e treinamento de determinados softwares. Contudo, não se vislumbra que tais serviços aumentem significativamente os custos da contratação.
38. O software TPM foi adquirido na contratação do MP, PGFN e ANAC, sem a exigência do serviço de instalação e treinamento. Normalmente os órgãos públicos dispõem de contratos de infraestrutura e suporte ao usuário que suprem essa necessidade. Além disso, há possibilidade de o software de criptografia de dados ser atendido nativamente pelo Windows 10 com o BitLocker, que já é fornecido junto com os computadores (parágrafo 27) .
39. Entende-se também que a Aeronáutica deveria proceder com o parcelamento do objeto caso realmente fossem necessários a exigência de software especializado e os respectivos serviços de instalação e treinamento, pois, em princípio, a aquisição conjunta inviabiliza a participação de parte dos fornecedores de computadores, ferindo a isonomia do certame (parágrafos 24-26) .
40. Também é indevida a exigência do serviço de gravação do brasão e número de série na BIOS. O usual é exigir que a BIOS do computador tenha essa possibilidade para órgão poder utilizá-la posteriormente (parágrafo 23) , de modo que essa exigência prévia incorre em ônus desnecessário à licitante.
41. Quanto ao suporte e assistência técnica, informa-se que as contratações da Central de Compras (peça 132, p. 31-36, item 18) , da PGFN (peça 133, p. 40-42, item 20) e da ANAC (peça 134, p. 34-37, item 17) , todas de âmbito nacional, apresentam níveis mínimos de serviço mais restritivos do que o CAE (peça 31, p. 32, item 11) , sem que essa exigência aumentasse demasiadamente os custos dos computadores.
42. Ressalta-se que os estudos técnicos preliminares do CAE carecem de maiores informações técnicas sobre a viabilidade econômica e a necessidade técnica desses requisitos. Ao fazer todas essas exigências sem as devidas justificativas, a Aeronáutica pode, na prática, estar direcionando a licitação.
43. Isso porque há indícios de que a caracterização excessiva do objeto pode estar restringindo a participação direta de fabricantes brasileiros e direcionando a licitação indevidamente para uma única empresa. As empresas Tamandaré Informática e RASV Soluções Tecnológicas, já contratadas pelo Comando da Aeronáutica em licitação anterior e que compartilham de mesmo sócio (peça 116, p. 17, item 99) , foram declaradas vencedoras após diversas empresas terem sido desclassificadas no PE SRP 127/2018 (peças 139 e 140) , tendo ocorrido a mesma situação no certame anterior (peças 141 e 142) , mesmo esse sendo um mercado altamente competitivo com empresas que constantemente fornecem computadores para a administração pública. 
44. Portanto, o fato é que não há nos autos elementos que justifiquem a disparidade de valores entre computadores com a mesma especificação técnica, sendo que determinados requisitos do CAE não são observados em outras contratações públicas, inclusive da própria Aeronáutica. Em resumo, identificou-se que: (i) há potencial sobrepreço nos valores registrados no PE SRP 127/2018. Apenas para os itens 1 e 3 estima-se o valor de R$ 17.273.331,31 (R$ 14.737.010,00 + R$ 2.536.321,31) ; (ii) O planejamento realizado pelo CAE carece de maiores estudos sobre a viabilidade técnica e econômica de determinados requisitos, resultando na caracterização excessiva do objeto e na exigência de atividades desnecessária por parte da licitante; (iii) além disso, não há justificativas sobre a divisibilidade do objeto (não parcelamento) ; e (iv) todos esses fatores somados resultam em um possível direcionamento da licitação e, consequentemente, na majoração indevida dos preços.
45. Por oportuno, informa-se que as irregularidades identificadas nos itens 1 a 4 também são verificadas nas especificações técnicas dos outros notebooks e computadores da licitação (itens 5 a 16) , a saber: caracterização excessiva, não parcelamento do objeto e exigência de requisitos desnecessários que oneram e direcionam a licitação. Sendo assim, embora não se tenha calculado o sobrepreço para os itens 5-16, entende-se que o valor desses itens deveria ser menor (mais econômico) caso fosse uma licitação sem a incidência das referidas falhas.   
46. Dessa forma, tendo em vista que a licitação foi revogada (peça 138) , entende-se que deve ser mantida a proposta da instrução anterior de dar ciência ao Comando de Aquisições Específicas sobre as irregularidades encontradas, visando à melhoria do processo de contratação da entidade.
Sobrepreço indicado pela Secex/RJ
47. A Secex/RJ comparou os modelos de computadores baseada nos preços ofertados a usuários finais. Os preços praticados para a administração possuem características inerentes, como por exemplo, o ganho em escala. Assim, entende-se que a metodologia poderia ter sido complementada com outras informações, o que foi feito na seção acima (parágrafos 30-46) .
48. Portanto, com os ajustes aplicados pela Sefti, estimou-se um potencial sobrepreço ainda maior, no valor de R$ 17.273.331,31, relativo aos itens 1 e 3. Para os itens 2 e 4 (‘itens-espelho’ reservados à ME/EPP) , adjudicados por R$ 5.600,00 e R$ 6.400,00, o valor seria de R$ 28.424,50 (13 x R$ 2.186,50) e R$ 36.344,42 (14 x R$ 2.596,03) , respectivamente:
	Item
	Vencedor
	Preço da proposta
R$
	Valor mercado (igual ou semelhante) 
R$
	Quantidade
	Valor total do Item
R$
	Potencial prejuízo
R$

	1
	Tamandaré
	 5.600,00
	3.413,50
	6740
	37.744.000,00
	 14.737.010,00

	2
	RASV
	5.600,00
	3.413,50
	13
	72.800,00
	 28.424,50

	3
	Tamandaré
	6.190,00
	3.593,97
	977
	6.047.630,00
	2.536.321,31

	4
	RASV
	6.400,00
	3.593,97
	12
	76.800,00
	36.344,42

	Potencial prejuízo somente em relação aos itens 1 a 4:
	17.338.100,23

Quadro 4 – Potencial sobrepreço estimado pela Sefti referente aos itens 1 a 4.
Obs.: A Secex/RJ apontou um potencial sobrepreço de R$ 13.600.073,88 (peça 116, p. 17, item 98) .
49. Deve-se observar que os itens não inclusos no cálculo de sobrepreço tanto pela Sefti como pela Secex/RJ referem-se ao serviço de gravação de BIOS e instalação e treinamento dos softwares. Dessa forma, entende-se que esses itens não devem ter seus custos considerados. A uma, porque o serviço de gravação na BIOS é um encargo desnecessário exigido para o fornecedor (parágrafo 40) . A duas, porque a instalação e o treinamento de softwares básicos normalmente estão amparados pelos contratos de suporte das entidades e não há estudos inviabilizando o uso do Bitlocker do Windows (parágrafos 27 e 38) .
50. Vale ainda registrar que as exigências do CAE no que diz respeito aos requisitos acima, bem como as outras especificações restritivas, na prática, resultaram na majoração descabida dos preços de todos os computadores e notebooks da licitação (parágrafos 44-45) .
CONCLUSÃO
51. Em relação aos itens questionados pelo Relator (peça 119) , conclui-se que:
51.1. Em nenhum edital pesquisado se identificou a restrição de gabinetes SSF menores que 12,5 litros, diferentemente do que fez o CAE (parágrafos 15-18) , impedindo indevidamente a participação de fabricantes brasileiros, o que fere a isonomia do certame por violar o art. 3º da Lei 8.666/1993;
51.2. Foi apresentada lista não exaustiva de requisitos que restringem a competição, podendo ainda haver outros que não foram objeto da presente análise (parágrafos 19-22) ;
51.3. Outro fator que restringe a competição é a exigência do serviço de instalação e treinamento dos softwares adquiridos juntamente com os computadores, quando deveria o CAE, em princípio, ter buscado outras alternativas (suprir suas necessidades com os atuais contratos de suporte) ou ter parcelado o objeto, em atenção ao art. 15, inciso IV, da Lei de Licitações (parágrafos 37-39) ;
51.4. Igualmente restringe a competição a exigência do serviço de gravação do logotipo da unidade na BIOS, quando o normal em contratações públicas é exigir que a BIOS seja programável (parágrafo 23 e 40) ;
51.5. Não há nos autos fundamentação plausível para justificar a necessidade das restrições citadas acima, em afronta ao inciso I do § 1º, art. 3º, da Lei 8.666/1993 e à jurisprudência do TCU (parágrafos 28-29 e 42) ;
51.6. Chama atenção o fato de que as exigências feitas pelo CAE não foram identificadas em outras contratações públicas de computadores, inclusive de outras unidades da Aeronáutica (parágrafos 18, 23 e 38) ;
51.7. Em diversas licitações públicas de alta materialidade e de abrangência nacional em que não houve o mesmo tipo de exigência, observou-se ampla participação de fornecedores de computadores, inclusive brasileiros, o que resulta em uma maior economicidade da contratação (parágrafo 25) ;
51.8. Não se verifica aumento significativo do custo do computador pela exigência de serviço ‘diferenciado’ de assistência técnica, uma vez que outras contratações solicitaram nível mínimo de serviço superior ao CAE, além de tempo de garantia bem maior, e não houve impacto significativo nos preços (parágrafo 41) ;
51.9. Como consequência da caracterização excessiva, somente em relação aos itens 1 e 3 do certame, verificou-se um potencial sobrepreço de R$ 14.737.010,00 e R$ 2.536.321,31 respectivamente, totalizando R$ 17.273.331,31 (parágrafos 33-46) ;
51.10. Considerando que as causas do sobrepreço verificadas nos itens 1 e 3 também ocorrem nos outros itens da licitação, o valor deles também deveria ser menor (mais econômico) caso fosse uma licitação sem as restrições indevidas (parágrafo 44-45) ;
51.11. Além disso, há indícios de que essas mesmas exigências restritivas direcionaram indevidamente a licitação para as empresas Tamandaré Informática e RASV Soluções Tecnológicas, que compartilham de mesmo sócio e já tinham sido contratadas pelo Comando da Aeronáutica em contrato anterior (parágrafo 43) ;
51.12. A metodologia da Secex/RJ foi complementada com a análise de contratações públicas similares com a contratação do CAE feita nessa instrução, em termos de materialidade, escala e abrangência territorial, restando claro que há sobrepreço potencial maior ao apontado pela Secex/RJ (parágrafo 47-48) .
52. Por fim, propõe-se a remessa dos presentes autos ao gabinete do Ministro-Relator Marcos Bemquerer Costa.”
	É o Relatório.

Christiann Nogueira Genú Leão (OAB/RJ 102.837); Cláudio Renato do Canto Farág (OAB/DF 14.005 e OAB/SP 389.410); Felipe Teixeira Vieira (OAB/DF 31.718), Peterson de Jesus Ferreira (OAB/DF 30.946).

Não atuou.

REPRESENTAÇÃO. PREGÃO ELETRÔNICO, REGISTRO DE PREÇOS. AQUISIÇÃO DE EQUIPAMENTOS DE INFORMÁTICA. INDÍCIOS DE RESTRIÇÃO AO CARÁTER COMPETITIVO DO CERTAME EM DECORRÊNCIA DA ESPECIFICAÇÃO TÉCNICA DO OBJETO. POSSÍVEL SOBREPREÇO. LICITANTES, COM SÓCIO COMUM, QUE CONCORRERAM EM ITENS DISTINTOS DO PREGÃO. REVOGAÇÃO DO CERTAME PELA UNIDADE LICITANTE. CONHECIMENTO DA REPRESENTAÇÃO. PERDA DO OBJETO. CIÊNCIA AOS INTERESSADOS. ARQUIVAMENTO.

REPRESENTAÇÃO (REPR)

Sec/RJ e Sefti.

Trago à apreciação deste Colegiado Representação formulada pela Daten Tecnologia Ltda. acerca de possíveis irregularidades ocorridas no Pregão Eletrônico 127/2018, sistema de registro de preço, do tipo menor preço, conforme edital da peça 31, conduzido pelo então Grupamento de Apoio Logístico – GAL do Comando da Aeronáutica, atualmente denominado de Comando de Aquisições Específicas – CAE, para a aquisição de   equipamentos de Tecnologia da Informação – TI  (desktop, notebook, e no-break) visando à padronização de tais bens na Força Aérea Brasileira (peça 1, p. 1/9) . 
2.	Conforme relatado, a representante, em síntese, alega haver restrição ao caráter competitivo do certame por conta da especificação técnica dos equipamentos de TI, que favorece fabricantes internacionais (como Dell, HP Inc. e Lenovo) e, assim, direciona o resultado da licitação, em prejuízo aos fabricantes nacionais.  
3.	Além dessa limitação do caráter competitivo do certame apontada pela representante, a Secex/RJ, também relacionou outros indícios capazes, em tese, de macular o procedimento licitatório, como a falta de planejamento na condução do certame devido a excessiva quantidade de sessões, o possível sobrepreço dos equipamentos e a suposta irregularidade praticada por duas licitantes, com sócio comum, que concorreram em itens distintos do pregão. 
4.	Preenchidos os requisitos legais de admissibilidade, pode o Tribunal conhecer da Representação, para, no mérito, considerá-la prejudicada, tendo em vista a revogação do mencionado Pregão Eletrônico, conforme discorrerei adiante. 
5.	Por meio do Despacho da peça 37, determinei, antes de decidir sobre a cautelar sugerida pela Secex/RJ, que fosse promovida a oitiva prévia do Comando de Aquisições Logísticas – CAE, das empresas adjudicatárias Tamandaré Informática Ltda., RASV Soluções Tecnológicas e Serviços Integrados de TI Eireli, Primeiro Time Informática Ltda. e 3D Projetos e Assessoria em Informática Ltda., bem como encaminhada diligência ao Departamento de Normas e Sistemas de Logística do Ministério do Planejamento, desenvolvimento e Gestão – Delog/MP, gestor do portal de Compras Governamentais, e ao CAE, com vistas ao saneamento dos autos. 
6.	Com exceção da Primeiro Time Informática Ltda. e 3D Projetos e Assessoria em Informática Ltda., que não se manifestaram nos autos, os demais atenderam às oitivas e também as diligências. 
7.	Após examinar as manifestações das empresas Tamandaré Informática Ltda., RASV Soluções Tecnológicas e Serviços Integrados de TI Eireli, do CAE e as respostas das diligências, a unidade instrutiva considerou afastado o periculum in mora para a concessão da cautelar, tendo em vista que o CAE suspendeu o prosseguimento dos atos tendentes à contratação das empresas vencedoras até a apreciação da matéria ora representada. 
8.	Além disso, a unidade instrutiva afastou o indício de falta de planejamento na condução do pregão e concluiu por haver sobrepreço (no valor de R$ 13.600.073,88, nos itens 1 a 4 do edital) , especificações técnicas dos equipamentos de TI de caráter restritivo à competição do certame, e possível fraude entre duas licitantes vencedoras com sócio comum. 
9.	Nesse contexto, a unidade técnica, em síntese, propõe ao Tribunal: i) conhecer da representação e, no mérito, considerá-la parcialmente procedente; ii) não adotar a cautelar dada a ausência do periculum in mora; iii) determinar ao CAE a anulação do Pregão 123/2018 e, por conseguinte, a não contratação decorrente do certame; iv) promover a oitiva das empresas Tamandaré Informática Ltda. e RASV Soluções Tecnológicas e Serviços Integrados de TI Eireli, pela participação delas no Pregão 123/2018 quando representavam um único interesse empresarial, por conta de terem sócio em comum; v) dar ciência ao CAE das falhas apontadas no Pregão 123/2018.
10.	Não obstante a proposta de mérito formulada pela Secex/RJ e com o objetivo de obter mais subsídios técnicos para a apreciação da matéria, determinei a remessa dos autos à Secretaria de Fiscalização de Tecnologia da Informação – Sefti a fim de que se manifestasse sobre o sobrepreço apontado, a razoabilidade do preço dos bens adjudicados em razão das especificações técnicas dos equipamentos de informática, e eventual restrição ao caráter competitivo do certame em decorrência das especificações técnicas dos equipamentos de informática licitados, de modo a favorecer fabricantes internacionais em detrimento dos nacionais, como por exemplo a indicação da volumetria das workstations (com 10 litros para fabricantes estrangeiros e 12,5 litros para os nacionais) .
11.	Ocorre que, antes mesmo da manifestação da Sefti na instrução da peça 150, assinada em 04/4/2019, o Comando de Aquisições Específicas revogou o Pregão 123/2018, em 26/3/2019 (peça 138) , conforme termos publicados no portal Comprasnet (peça138) , ensejando assim a perda de objeto desta Representação. 
12.	Assim, em razão da mencionada perda de objeto, o exame de mérito da matéria não será apreciado por este Tribunal. 
13.	Entretanto, deve ser encaminhada ao CAE cópia das peças 116, 150 e 154 dos presentes autos. 
	Ante o exposto, manifesto-me por que seja adotada a deliberação que ora submeto a este Colegiado.
	
TCU, Sala das Sessões, em 30 de abril de 2019.
MARCOS BEMQUERER COSTA
Relator